ACORDAO-COMPLETO-2368320

ACÓRDÃO 552/2020 ATA 7/2020 - PLENÁRIO

VISTOS, relatados e discutidos estes autos de tomada de contas especial instaurada por meio de conversão de processo de levantamento de auditoria (TC Processo 007.004/2008-7 - Fiscobras 2008) , que teve como objetivo a fiscalização do Contrato 063/06, firmado com a empresa Tescon Engenharia Ltda. para a revitalização do Lote IV da BR-174/RR, com recursos provenientes do Convênio TT-108/2005-00, celebrado entre o Departamento Nacional de Infraestrutura de Transportes (Dnit) e a Secretaria de Infraestrutura do Governo do Estado de Roraima (Seinf/RR) ,
	ACORDAM os Ministros do Tribunal de Contas da União, reunidos em sessão de Plenário, ante as razões expostas pelo Relator, em:
	9.1. acolher parcialmente as alegações de defesa apresentadas pelos Srs. José Eufrânio Alves (CPF XXX.633.474-XX) , Guilherme Vasconcellos de Souza (CPF XXX.091.106-XX) , Luís Munhoz Prosel Júnior (CPF XXX.516.676-XX) e pela empresa Tescon Engenharia Ltda. (CNPJ 39.785.563/0001-78) ;
	9.2. revogar a medida cautelar concedida por meio do Acórdão 1951/2008-TCU-Plenário, com a redação dada pelo Acórdão 3074/2008-TCU-Plenário, em que se determinou a retenção no valor de R$ 470.542,08, com fundamento no § 5º do art. 276 do Regimento Interno/TCU;
	9.3. dar ciência deste Acórdão aos responsáveis, ao Departamento Nacional de Infraestrutura de Transportes – Dnit e à Secretaria de Estadual de Infraestrutura de Roraima - Seinf/RR;
	9.4. arquivar os presentes autos, sem julgamento de mérito, com fundamento no art. 212 do Regimento Interno do TCU, diante da ausência de pressupostos de constituição e de desenvolvimento válido e regular do processo.

Tomada de contas especial autuada por meio de conversão de processo de levantamento de auditoria nas obras de revitalização da BR-174/RR. Análise das alegações de defesa.

Departamento Nacional de Infraestrutura de Transportes - Dnit; Secretaria de Estadual de Infraestrutura de Roraima - Seinf/RR.

3. Responsáveis: José Eufrânio Alves (CPF XXX.633.474-XX); Guilherme Vasconcellos de Souza (CPF XXX.091.106-XX); Luís Munhoz Prosel Júnior (CPF XXX.516.676-XX); Tescon Engenharia Ltda. (CNPJ 39.785.563/0001-78).

13.1. Ministros presentes: José Mucio Monteiro (Presidente), Walton Alencar Rodrigues, Augusto Nardes, Raimundo Carreiro, Ana Arraes, Bruno Dantas e Vital do Rêgo.
13.2. Ministros-Substitutos presentes: Augusto Sherman Cavalcanti (Relator), André Luís de Carvalho e Weder de Oliveira.

AUGUSTO SHERMAN

Adoto, como parte do relatório, a instrução elaborada no âmbito da então Secretaria de Fiscalização de Obras Rodoviárias (peça 27) , aprovada pelos dirigentes daquela unidade técnica:
“INTRODUÇÃO
	Trata-se de tomada de contas especial, instaurada por meio de conversão de processo de levantamento de auditoria nas obras de revitalização da BR-174/RR (TC Processo 007.004/2008-7 - Fiscobras 2008) , conforme determinação constante no item ‘a’ do Acórdão 831/2010-TCU-Plenário.
As obras de que cuidam os presentes autos foram executadas por meio do Convênio TT-108/2005-00, celebrado entre o Departamento Nacional de Infraestrutura de Transportes (Dnit) e o Governo do Estado de Roraima. O empreendimento foi divido em quatro subtrechos (TC Processo 007.004/2008-7, peça 5, p. 21) :
Lote I (Contrato 060/06) : Divisa AM/RR (km 0,00) - Vila do Equador (km 116,00) ;
Lote II (Contrato 061/06) : Rio Dias (km 261,00) - Caracaraí: km (369,00) ;
Lote III (Contrato 062/06) : Caracaraí (km 369,00) - Entroncamento BR-401/Boa Vista (km 505,10) ;
Lote IV (Contrato 063/06) : Boa Vista (km 505,10) - Fronteira Brasil/Venezuela (km 719,90) .
No deslinde do TC Processo 007.004/2008-7, foi detectado superfaturamento no Contrato 063/06, decorrente de desequilíbrio econômico financeiro, originado com a assinatura do 2º Termo Aditivo, referente à 1ª revisão de projeto em fase de obras. A identificação dos responsáveis e a confirmação das datas e do valor do débito constam da instrução à peça 2, p. 11-24, que contou com a anuência do corpo diretivo da unidade (peça 2, p. 25-26) .
A presente instrução, por sua vez, tem como objetivo a análise das alegações de defesa dos responsáveis, citados por meio dos Ofícios 224, 228, 230 e 231/2011-TCU/Secob-2 (peça 2, p. 27-38) .
HISTÓRICO 
O levantamento de auditoria que deu origem ao presente processo, realizado pela Secex/RR no âmbito do Fiscobras 2008 (TC Processo 007.004/2008-7) , teve como objetivo a fiscalização do Contrato 063/06, cujo objeto era a revitalização do Lote IV da BR-174/RR. Esse contrato, firmado com a empresa Tescon Engenharia Ltda., foi executado com recursos provenientes do Convênio TT-108/2005-00, celebrado entre o Departamento Nacional de Infraestrutura de Transportes (Dnit) e a Secretaria de Infraestrutura do Governo do Estado de Roraima (Seinf/RR) .
Naquela ocasião, a Secex/RR identificou indícios de superfaturamento no contrato em tela, no valor de R$ 598.542,08 (janeiro/2006) , referentes à inclusão do imposto de renda no BDI do contrato e à suposta previsão em duplicidade da mobilização na planilha orçamentária e no BDI. Por meio do Acórdão 1951/2008-TCU-Plenário, determinou-se a retenção cautelar daquele montante e as respectivas audiências e oitivas.
 O exame das razões de justificativa e das oitivas culminou no Acórdão 3074/2008-TCU-Plenário, em que foram acatados os argumentos referentes à suposta duplicidade do item de mobilização. O valor da retenção cautelar foi, então, reduzido para R$ 470.042,08 (janeiro/2006) . Adicionalmente, determinou-se à então Secob que procedesse à análise detalhada das planilhas de BDI, de preços unitários e de descrição de serviços, para verificação da existência de eventual sobrepreço, e que avaliasse a necessidade e a conveniência de manter ou não a medida cautelar.
Realizadas as referidas análises, o auditor da Secob concluiu pela inexistência de sobrepreço inicial no Contrato 063/06, mas identificou indícios de que o 2º Termo Aditivo, referente à 1ª revisão de projeto em fase de obras, teria dado origem a um desequilíbrio econômico-financeiro no contrato, em desfavor da Administração, no valor de R$ 3.272.178,93 (janeiro/2006) - TC Processo 007.004/2008-7, peça 5, p. 21-41.
No que concerne à medida cautelar, o auditor pronunciou-se da seguinte maneira (TC Processo 007.004/2008-7, peça 5, p. 36, 38) :
104. No caso do Contrato n° 063/06, caso a inclusão do IR entre os impostos na composição do BDI fosse a única irregularidade, a cautelar poderia ser afastada pela razoabilidade do percentual de BDI apresentado pela empresa assim como pela adequação dos preços inicialmente contratados.
 (...) 
114. Conforme visto (item 26 desta instrução) , não se detectou sobrepreço no contrato inicialmente celebrado. Verificou-se, ainda, que o percentual de BDI apresentado pela empresa era superior em apenas 1,10% ao referencial vigente à época e que a análise do BDI deve ser feita em conjunto com os custos diretos para a apuração de eventual sobrepreço.
115. Contudo, há fortes indícios de que a celebração do 2° Termo Aditivo, que alterou significativamente os quantitativos dos serviços e incluiu novos itens na planilha orçamentária tenha causado um desequilíbrio econômico-financeiro em desfavor da Administração.
116. Para evitar um possível dano ao erário, é conveniente a adoção de medida cautelar no valor de R$ 3.857.703,22, em face dos indícios de desequilíbrio econômico-financeiro do contrato após a celebração do 2° Termo Aditivo, promovendo-se a oitiva dos responsáveis pelo desequilíbrio causado, até um pronunciamento definitivo sobre as irregularidades levantadas.
117. A última medição que consta dos autos (24ª medição) refere-se a novembro de 2008 (anexo 07, fls. 557/590) e os valores medidos acumulados já totalizavam R$ 33.119.474,74 de um contrato no valor de R$ 39.170.173,64. É possível que o saldo contratual ainda seja suficiente para fazer frente à retenção cautelar proposta.
O então diretor da subunidade (Secob/DT-3) , por sua vez, pronunciou-se no sentido de que a adoção de nova medida cautelar com a obra já em estágio avançado poderia prejudicar o andamento do empreendimento e não alcançar o objetivo esperado, qual seja o ressarcimento ao Erário. Comentou, também, que a utilização do método do balanço iria de encontro ao § 6º do art. 109 da Lei 11.768/2008 (LDO 2009) , que dispõe que o método para cálculo de prejuízos decorrentes de aditivos contratuais deveria ser o do desconto. O superfaturamento calculado por meio do método do desconto alcançou, até a 24ª medição, o valor de R$ 3.212.996,09 (janeiro/2006) - TC Processo 007.004/2008-7, peça 5, p. 42-44.
A proposta alternativa do diretor abrangia, ainda, dentre outras ações, a manutenção da medida cautelar no valor de R$ 470.542,08, conforme o Acórdão 3074/2008-TCU-Plenário. Essa proposta foi acolhida pelo Plenário desta Corte, que exarou o Acórdão 831/2010.
Tendo o TC Processo 007.004/2008-7 sido convertido no presente processo de tomada de contas especial, a então Secob-2 procedeu à instrução para confirmação das datas e do valor do débito (peça 2, p. 11-24) . A nova verificação do débito levou em conta os quantitativos efetivamente medidos a partir da décima medição, ocasião em que passou a valer o 2º Termo Aditivo, e foi realizada utilizando-se o método do desconto. O dano ao Erário recalculado foi de R$ 2.547.024,78 (valores históricos) .
 Com fundamento na delegação de competência concedida pela Portaria GAB/AUD/ASC nº 6, de 11/2/2009, promoveram-se as citações dos responsáveis, nos seguintes termos (peça 2, p. 22-23) :
a) citar os responsáveis abaixo identificados, em cumprimento ao Acórdão 831/2010-TCU-Plenário, item ‘b.2’ e com base no art. 10, § 1°, art. 12, inciso II, e art. 16, § 2°, alínea ‘b’, da Lei n° 8.443/1992 c/c art. 202, inciso II, art. 209, § 4 0, inciso II e § 5 0, do Regimento Interno/TCU, pela ocorrência a seguir indicada, para que, no prazo de 15 (quinze) dias, contados a partir da ciência da citação, apresentem alegações de defesa ou recolham solidariamente aos cofres do DNIT os valores contidos na tabela adiante, atualizados monetariamente e acrescidos de juros de mora desde as datas correspondentes até a data do efetivo pagamento, na forma da legislação em vigor:
a-1) Sr. José Eufrânio Alves, CPF XXX.633.474-XX, Diretor do Departamento de Infraestrutura de Transporte do DEIT/SEINF/RR e Gestor do Contrato 063/06.
Ato impugnado: assinar o 1° Relatório de Revisão de Projeto em Fase de Obras, com alterações quantitativa e qualitativa, sem promover a devida recomposição do equilíbrio econômico-financeiro inicialmente pactuado no Contrato 063/06, fato esse que resultou no superfaturamento apurado, conforme caracterizado nos itens 18-24 deste relatório e nos itens 39-64, às fls. 221-223 e nas planilhas às fls. 171-172 e 182-183 do TC Processo 007.004/2008-7.
Dispositivos violados: art. 37, inciso XXI da Constituição Federal, art. 12, inciso III e ajurisprudência do Tribunal de Contas da União: Decisão 111/2002 — Plenário (voto) , Acórdãos 1844/2003; 1755/2004; 1245/2004; 468/2006 (voto) ; 2089/2004; 1090/2007; 798/2008; 1757/2008; 2555/2009 (voto) ; 1599/2010; 1545/2010; 1426/2010, 424/2003; 592/2004; 172/2004 e 468/2006-voto, todos do Plenário.
a-2) Sr. Guilherme Vasconcellos de Souza, Engenheiro, CPF XXX.091.106-XX, membro da assessoria técnica ao DNIT (Siscon — Contrato 011/2002-00) , responsável pelo parecer técnico favorável ao 1° Relatório de Revisão de Projeto em Fase de Obras.
Ato impugnado: emitir parecer favorável para a aprovação do 1° Relatório de Revisão de Projeto em Fase de Obras, com alterações quantitativas e qualitativas, sem apontar a necessidade de recomposição do equilíbrio econômico-financeiro inicialmente pactuado no Contrato 063/06, fato esse que resultou no superfaturamento apurado, conforme caracterizado nos itens 18-24 deste relatório e nos itens 39-64, às fis. 221-223 e nas planilhas às fis. 171-172 e 182-183 do TC Processo 007.004/2008-7. 
Dispositivos violados: art. 37, inciso XXI da Constituição Federal, art. 12, inciso III e a jurisprudência do Tribunal de Contas da União: Decisão 111/2002 - Plenário (voto) , Acórdãos 1844/2003; 1755/2004; 1245/2004; 468/2006 (voto) ; 2089/2004; 1090/2007; 798/2008; 1757/2008; 2555/2009 (voto) ; 1599/2010; 1545/2010; 1426/2010, 424/2003; 592/2004; 172/2004 e 468/2006- voto, todos do Plenário.
a-3) Sr. Luís Munhoz Prossel Júnior, Coordenador Geral de Construção Rodoviária do DNIT, CPF XXX.516.676-XX.
Ato impugnado: aprovar o 1° Relatório de Revisão de Projeto em Fase de Obras, com alterações quantitativa e qualitativa, sem promover a devida recomposição do equilíbrio econômico-financeiro inicialmente pactuado no Contrato 063/06, fato esse que resultou no superfaturamento apurado, conforme caracterizado nos itens 18-24 deste relatório e nos itens 39-64, às fls. 221-223 e nas planilhas às fls. 171-172 e 182-183 do TC Processo 007.004/2008-7.
Dispositivos violados: art. 37, inciso XXI da Constituição Federal, art. 12, inciso III e a jurisprudência do Tribunal de Contas da União: Decisão 111/2002 - Plenário (voto) , Acórdãos 1844/2003; 1755/2004; 1245/2004; 468/2006 (voto) ; 2089/2004; 1090/2007; 798/2008; 1757/2008; 2555/2009 (voto) ; 1599/2010; 1545/2010; 1426/2010, 424/2003; 592/2004; 172/2004 e 468/2006- voto, todos do Plenário.
a-4) Tescon Engenharia Ltda., empresa executora do Contrato 63/06, CNPJ 39.785.563/0001-78.
Ato impugnado: celebrar o 2° termo aditivo ao Contrato 63/06, com alterações quantitativas e qualitativas decorrentes do 1° Relatório de Revisão de Projeto em Fase de Obras, que geraram desequilíbrio na equação econômico-financeira inicialmente estabelecida no Contrato 63/06, em desfavor da Administração, resultando em dano ao erário, conforme descrito nos itens 18/24 deste relatório e nos itens 39-64, às fls. 221-223 e nas planilhas às fls. 171-172 e 182-183 do TC Processo 007.004/2008-7.
Dispositivos violados: art. 37, inciso XXI da Constituição Federal, art. 12, inciso III e a jurisprudência do Tribunal de Contas da União: Decisão 111/2002 — Plenário (voto) , Acórdãos 1844/2003; 1755/2004; 1245/2004; 468/2006 (voto) ; 2089/2004; 1090/2007; 798/2008; 1757/2008; 2555/2009 (voto) ; 1599/2010; 1545/2010; 1426/2010, todos do Plenário.
Quantificação do débito - valores agrupados por data de pagamento
                      TRIBUNAL DE CONTAS DA UNIÃO	TC Processo 022.671/2010-2
	Data 
	Valor do débito (R$) 

	18/10/2007 
	35.904,92

	19/10/2007 
	29.784,31

	27/11/2007 
	272.019,33

	26/12/2007 
	189.826,93

	19/2/2008
	293.795,02

	27/2/2008 
	42.368,75

	29/2/2008 
	5.523,24

	14/3/2008 
	305.489,82

	19/3/2008 
	33.943,31

	15/4/2008 
	322.091,49

	12/5/2008 
	361.449,96

	24/7/2008 
	31.713,26

	19/12/2008 
	308.571,44

	3/2/2009 
	43.908,50

	17/4/2009 
	243.571,05

	23/4/2009 
	27.063,45

	TOTAL 
	2.547.024,78

Débito total apurado a partir dos valores acima lançados, mais atualização monetária e juros de
mora até 25/2/2011: R$ 3.915.506,57, conforme cálculos às fls. 54-60, vol. principal destes autos.
A presente instrução tem por objetivo, portanto, a análise das alegações de defesa dos responsáveis, citados por meio dos Ofícios 224, 228, 230 e 231/2011-TCU/Secob-2 (peça 2, p. 27-38) .
EXAME TÉCNICO
Em resposta aos Ofícios 224, 228, 230 e 231/2011-TCU/Secob-2 (peça 2, p. 27-38) , os responsáveis apresentaram os documentos constantes às peças 3, 11, 12, 13, 14, 15, 16, 17 e 18. As alegações de defesa serão analisadas nos itens abaixo, considerando-se o disposto no art. 161 do Regimento Interno/TCU.
I. Das responsabilidades
I.1. Da empresa Tescon Engenharia Ltda
Argumento: a empresa alega que as alterações contidas no 1º Relatório de Projeto em Fase de Obras, que deu origem ao 2º Termo Aditivo ao Contrato 063/06, foram de iniciativa e autoria exclusivas da contratante (Departamento Estadual de Infraestrutura de Transportes da Secretaria de Estado da Infraestrutura de Roraima - Deit/Seinf/RR) e, portanto, não seriam de sua responsabilidade (peça 17, p. 4 e 7) .
Análise: ainda que a maioria das alterações promovidas pela 1ª Revisão de Projeto se enquadre no tipo previsto no inciso I do art. 65 da Lei 866/1993 (unilaterais pela administração) , não se pode negar que o desequilíbrio econômico-financeiro do contrato altera as condições iniciais de contratação em desfavor de uma das partes - no caso, a Administração. A contratada é solidária por se configurar como parte interessada na prática de infração de norma legal e por ter concorrido para o cometimento do dano (Lei 8.443/1992, art. 16, §2º, alínea ‘b’; Regimento Interno - TCU, art. 209, § 5º, inciso II e § 6º) .
I.2. Dos Srs. Luis Munhoz Prosel Junior e Guilherme Vasconcellos de Souza
Os Srs. Luis Munhoz Prosel Junior, então Coordenador-Geral de Construção Rodoviária do Dnit, e Guilherme Vasconcellos de Souza, funcionário da empresa Siscon Consultoria de Sistemas Ltda. apresentaram defesas de teor idêntico quanto à suas responsabilidades (peça 11, p. 3-9; peça 15, p. 3-8) . Os argumentos serão analisados a seguir.
Argumento: os responsáveis alegam que as obras de revitalização da BR-174/RR seriam de competência da Coordenação-Geral de Manutenção e Restauração Rodoviária (CGMRR) , e não da Coordenação-Geral de Construção Rodoviária (CGCONT) . A documentação referente à 1ª Revisão de Projeto teria sido encaminhada à CGCONT para análise orçamentária em virtude do acúmulo de trabalho daquela coordenação, e o parecer técnico teria sido elaborado adequadamente, seguindo as normas técnicas do Dnit (peça 11, p. 4-5; peça 15, p. 4-5) .
Afirmam, ainda, não terem tido qualquer participação na elaboração do parecer, na análise de suas conclusões ou em sua aprovação, visto que esse papel não constaria no escopo de suas atribuições, de acordo com o Regimento Interno do Dnit vigente à época. O presente Regimento tampouco contemplaria tais tarefas. Não haveria, portanto, nexo de causalidade entre a conduta dos defendentes e o prejuízo apurado (peça 11, p. 5-9; peça 15, p. 5-8) .
Análise: a documentação apresentada pelos defendentes corroboram suas afirmações quanto ao excesso de trabalho na Coordenação-Geral de Manutenção e Restauração Rodoviária e à solicitação de auxílio para análise de preços da revisão de projeto referente ao Contrato 063/06 (Lote 4) .
Em 01/12/2006, o Sr. Alex Peres Mendes Ferreira encaminhou à CGCONT uma solicitação para que os técnicos dessa unidade providenciassem a análise de preços (peça 11, p. 37) . 
O parecer solicitado foi concluído em 30/3/2007 (Parecer 248/2006-CGCONT) , tendo a análise orçamentária sido realizada pelo Sr. Guilherme Vasconcellos, funcionário da Assessoria Técnica Siscon. Sua conclusão foi a de que o orçamento teria sido ‘elaborado dentro das normas do Dnit’ (peça 11, p. 89) .
Na data de 10/4/2007, o processo contendo o referido parecer foi encaminhado à CGMRR pelo Sr. Luis Munhoz Prosel Junior para fins de aprovação (peça 12, p. 2) .
O parecer 248/2006-CGCONT foi utilizado pela CGMRR para embasar a reformulação do plano de trabalho do Convênio TT-108/2005-00, que abrangia, dentre outros, o Contrato 063/06 (Lote 4) .
Percebe-se, assim, que há, no processo encaminhado pelos defendentes como elemento probatório, dois pareceres: o Parecer 248/2006-CGCONT (peça 11, p. 85-89) , referente à revisão de projeto das obras do lote 4; e o parecer referente à reformulação do Plano de Trabalho do Convênio TT-108/2005 (peça 12, p. 18-25) elaborado por Coordenação pertencente à CGMRR. Ao contrário do que fazem crer os defendentes, a aprovação de que trata o Coordenador-Geral de Manutenção e Restauração Rodoviária, Sr. Alex Peres Mendes Ferreira, datada de 18/10/2007, refere-se ao segundo parecer.
Verifica-se, portanto, que não consta no TC Processo 007.004/2008-7 ou nos presentes autos documento que permita identificar a responsabilidade pela aprovação da primeira revisão do projeto do Lote 4, especificamente. 
A respeito da responsabilidade do Sr. Luis Munhoz Prosel Junior, a documentação disponível até o momento não permite depreender que o mesmo tenha efetuado qualquer tipo de análise ou juízo quanto ao parecer emitido pelo Sr. Guilherme Vasconcellos de Souza. A carência de indícios nos autos, combinada com a ausência de previsão regimental para que o Coordenador-Geral de Construção Rodoviária aprovasse parecer de obra de revitalização, impele a exclusão do Sr. Luis Munhoz Prosel Junior da relação processual. Caso o débito identificado persista após a análise de mérito das citações, cabe a realização de diligência para identificar quem foi o efetivo responsável pela aprovação da revisão de projeto e a realização de nova citação.
Quanto ao Sr. Guilherme Vasconcellos de Souza, faz-se necessário trazer à baila discussão acerca da pertinência de sua citação, muito embora o assunto não tenha sido mencionado pelo defendente em seus argumentos.
De acordo com a Lei 8.443/1992, art. 16, § 2º, e com o Regimento Interno do TCU, art. 209, § 5º, na hipótese de julgamento pela irregularidade das contas, seriam solidários o agente público que praticou o ato irregular e o terceiro que, como contratante ou parte interessada na prática de tal ato, tenha concorrido para o cometimento do dano.
Observe-se que não existe vínculo direto entre a Administração e o Sr. Guilherme Vasconcellos de Souza, mas sim entre aquela e a empresa Siscon, por meio do Contrato 011/2002-00 (conforme informação constante à peça 2, p. 16) . A responsabilidade pelas informações prestadas pelo parecerista terceirizado é, portanto, da empresa contratada. No âmbito administrativo, caberia, portanto, a citação da pessoa jurídica, e não da pessoa física.
Entretanto, ainda que tenha sido indevido o chamamento do Sr. Guilherme Vasconcellos de Souza aos autos, efetue-se a análise de mérito dos elementos por ele trazidos, sem prejuízo de posterior realização de citação da empresa Siscon, caso o débito persista após a conclusão da presente instrução.
II. Do mérito
Os argumentos dos responsáveis quanto ao mérito podem ser assim agrupados:
argumentos gerais;
justificativas para as alterações quantitativas no Contrato 063/06;
contestações relativas aos sobrepreços unitários no Contrato 063/06;
considerações finais.
II.1. Dos argumentos gerais
Argumento: os responsáveis alegam que a análise da revisão do projeto referente ao Contrato 063/06 teria atendido a todos os procedimentos internos do Dnit, tendo a motivação administrativa e as justificativas técnicas sido apresentadas na instrução do processo. Teriam sido inseridos nos autos os elementos que compunham a gestão orçamentária e financeira, e as planilhas orçamentárias teriam sido analisadas e aprovadas conforme orientações e instruções vigentes (peça 11, p. 9-10; peça 15, p. 8) ;
Análise: a simples afirmação quanto à regularidade do rito processual para aprovação da primeira revisão de projeto do Lote 4 não esclarece a ausência de avaliação quanto à necessidade de manutenção do equilíbrio econômico-financeiro do contrato.
Argumento: em linhas gerais, os responsáveis alegam que as alterações quantitativas em itens da planilha orçamentária do Contrato 063/06 decorreram de reais necessidades surgidas durante o andamento da obra e, portanto, não teria ocorrido o desequilíbrio econômico-financeiro da avença (peça 17, p. 4; 6-7; 15) .
Análise: acerca desse ponto, cabe recapitular o disposto na instrução anterior do presente processo (peça 2, p. 15) :
33. É importante ressaltar que, independente de as justificativas [para as alterações de quantitativos no Contrato 063/06] terem sido aceitas ou não, houve desequilíbrio econômico-financeiro do Contrato decorrente das alterações quantitativas e qualitativas de serviços contratuais, formalizadas no 2° termo aditivo. E, considerando-se que na execução de contratos de obra a existência de aditivos com alterações quantitativas e qualitativas logo após o início dos serviços é uma situação bastante corriqueira na esfera administrativa, era de se esperar do gestor de recursos públicos que, diante dessa circunstância, estivessem atentos à possibilidade de desequilíbrio da equação econômico-financeira inicialmente pactuada em desfavor da Administração e, assim, adotassem as providências necessárias para evitá-lo.
Ou seja, o débito calculado em função do desequilíbrio econômico financeiro independe da discussão quanto ao mérito das alterações quantitativas, visto que, caso fossem confirmadas essas possíveis irregularidades nas justificativas para as modificações, conforme suscitado pela Secob no TC Processo 007.004/2008-7, elas constituiriam máculas diferentes daquela que está sendo tratada no âmbito desta TCE.
Em outras palavras, ainda que se concluísse pela regularidade das alterações promovidas no que concerne aos quantitativos, seria necessário que se houvesse observado os valores de referência oficiais para os itens que sofreram incremento, a fim de evitar a ocorrência de desequilíbrio no contrato. Tal medida teria dois objetivos principais: evitar a propagação de um vício do contrato original, que já apresentava sobrepreço unitário, decorrente da ausência, no edital de licitação, de critério de aceitabilidade para os preços de cada serviço a ser pactuado; e a manutenção da vantagem da proposta inicial para a Administração.
Nesse sentido, é vasta a jurisprudência deste Tribunal. Como exemplo, mencionem-se os Acórdãos 583/2003, 1755/2004, 1922/2011, 1537/2010 e 1599/2010, todos do Plenário.
Argumento: os responsáveis contestam a utilização do Sicro 2 como referência para aferição do aditivo contratual, visto que o sistema não consideraria a regionalização dos valores dos produtos e matérias primas, especialmente em pontos de escassez, afastados dos grandes centros. Por esse motivo, as referências adotadas deveriam ser os valores estabelecidos no edital de licitação do contrato, instrumento que vincularia as partes do contrato (peça 17, p. 7-8) .
Análise: acerca da adequabilidade do Sicro 2 como referencial para aferição dos preços contratuais, comente-se que este assunto já está pacificado nesta Corte, como se pode depreender dos Acórdãos 517/2003 (acórdão) , 1455/2003 (acórdão) , 1564/2003 (acórdão) , 1923/2004 (acórdão) , 2084/2004 (acórdão) , 2062/2007 (ementa e voto) , 2150/2008 (acórdão) , 1789/2011 (voto) , todos do Plenário.
Observe-se, contudo, que a adoção do Sicro 2 como sistema oficial de referência não obsta a sua adaptação à realidade da obra, desde que devidamente justificada a necessidade. Segundo as palavras de Campelo e Cavalcante:
O Tribunal de Contas da União, em seus julgados, também admite adaptação dos sistemas oficiais de referência de acordo com as situações locais de cada empreendimento. Deve-se justificar em que termos aquela obra em específico, em face de suas características únicas, se distingue de outras tantas semelhantes executadas sob os mesmos critérios (Sicro/Sinapi, que já fazem pesquisas regionais de insumos) ; o porquê daquela empreitada exigir a adoção de preceituação distinta de produtividade, consumos ou qualquer outro motivo que envolva modificação da composição de custos unitário proposta nos sistemas de referência.
 (...) 
Outro alerta é que têm reduzido poder probatório composições de custos unitários apresentadas unilateralmente pelas contratadas, ou Administradores, desacompanhadas de quaisquer elementos a materializar a dita especificidade. É que na impossibilidade prática de conhecer todas as filigranas que envolvem certo fato a ser apreciado, o julgador toma algumas presunções como verdadeiras. Essas presunções legais permitem o delineamento material mínimo da coisa em litígio para a sua posterior subsunção às normas jurídicas aplicáveis.
Em julgados no âmbito do controle externo, como presunção, adotam-se os referenciais oficiais da Administração como balizador de preços; estes seriam os preços de mercado, em uma presunção juris tantum. Ilações em contrário têm o onus probandi de quem as apresenta.
A se contestar as referenciais do Sicro ou do Sinapi, numerosas vezes utilizado como referência em licitações de obras públicas, devem ser apresentados elementos com musculatura probatória suficiente à motivação dos referenciais tendentes a modificação.
 (CAMPELO, Valmir e CAVALCANTE, Rafael Jardim. Obras Públicas: comentários à jurisprudência do TCU. Ed. 1. Belo Horizonte: Fórum, 2012. p. 400-401) 
Para que se faça juízo quanto ao mérito da questão, é necessário, portanto, que sejam avaliados os argumentos trazidos pelos responsáveis quanto às especificidades da obra, o que será feito em itens posteriores desta instrução.
Argumento: a empresa Tescon Engenharia Ltda. alega que, de acordo com o princípio da vinculação ao instrumento convocatório, os licitantes interessados em realizar a obra em questão deveriam apresentar suas propostas conforme o disposto no edital e seus anexos. Sendo assim, não seria razoável a imposição, por parte da equipe de fiscalização, de regras diversas das estabelecidas no edital para aferição dos preços contratuais. Segundo a defendente, as regras editalícias teriam sido rigorosamente cumpridas, inclusive no que concerne aos valores máximo e mínimo aceitáveis para as propostas. Não haveria, portanto, que se falar em dano ao erário advindo do cumprimento de normas estabelecidas no edital (peça 17, p. 8-12) .
Seguindo sua linha de raciocínio, a responsável alega que os referenciais adotados para aferição da regularidade do aditivo contratual também deveriam ser os preços constantes no edital de licitação, independentemente de quais fossem as bases de dados utilizadas para sua elaboração.  
Defende, ainda, a legalidade do 2º aditivo ao Contrato 063/06, com base no art. 65 da Lei 8.666/1993, pois não teria havido alteração do valor contratado e as justificativas para sua realização teriam sido idôneas, no que é acompanhada pelo responsável Sr. José Eufranio Alves (peça 17, p. 13-14; peça 3, p. 7) .
Análise: inicialmente, cabe comentar que a causa do suposto desequilíbrio econômico-financeiro no Contrato 063/06 apontado pela Secob teria sido o sobrepreço unitário em alguns itens dessa avença.
No caso em questão, o edital de licitação que deu origem ao Contrato 063/06 (Edital 004/2006, TC Processo 007.004/2008-7, peça 8, p. 18-42) não previa critério de aceitabilidade de preços unitários, em desacordo com o art. 40, inciso X, da Lei 8.666/1993 e com a jurisprudência deste Tribunal (Decisão 60/1999-Primeira Câmara, Decisão 1041/2002-Plenário, Acórdão 1564/2003-TCU-Plenário, Acórdão 1755/2004-TCU-Plenário, Acórdão 397/2008-TCU-Plenário, Acórdão 2555/2009-TCU-Plenário, Súmula 259/2010) . Tal fato acarretou na contratação de serviços por preços superiores aos de mercado, o que, segundo a jurisprudência desta Corte, poderia ensejar a nulidade do certame licitatório.
Observe-se, contudo, que, conforme análise anterior da então Secob-2, inicialmente não foi identificado sobrepreço global no contrato (TC Processo 007.004/2008-7, peça 5, p. 25) . Isso significa que, para os quantitativos originalmente contratados, a proposta apresentada pela licitante vencedora era a mais vantajosa para a Administração. A realização de novo certame licitatório para inclusão de critério de aceitabilidade de preços unitários, nesse caso, poderia trazer prejuízos maiores do que aqueles então advindos do vício em si, pois atrasaria o início da execução do empreendimento, além de não haver garantias de que o desconto global a ser obtido na nova licitação seria maior do que o já disponível.
 Essa vantagem, contudo, foi diminuída ao serem incrementados, por meio de aditivo contratual, os quantitativos de serviços que apresentavam sobrepreço unitário frente ao mercado, ao passo que foram reduzidos quantitativos de itens com desconto. Observe-se que, ainda que o valor total pactuado tenha sido mantido, o desconto inicial foi alterado. 
Sendo assim, para manutenção das condições iniciais do contrato, os aditivos contratuais que alteraram os quantitativos deveriam ter sido realizados considerando os preços de mercado, e não os contratados. A repactuação contratual teria sido uma maneira de convalidar a mácula advinda do possível aumento da vantagem do particular em decorrência do segundo termo aditivo e evitar a necessidade de rescisão do contrato, nos termos do art. 78, inciso XII, da Lei 8.666/1993. 
Comente-se, ainda, que não prospera o argumento da empresa de que não teria sido ultrapassado o limite legal para aditivo contratual, estabelecido por meio do art. 65 da Lei 8.666/1993. De acordo com a jurisprudência mais recente deste Tribunal, o limite de 25% a que o dispositivo se refere contempla, individualmente, acréscimos e supressões, não sendo permitida a compensação entre esses percentuais. Note-se que o caso em questão não se enquadra nas exceções abrangidas pela Decisão 215/1999-TCU-Plenário, já que as alterações de projeto e quantitativos consistem em alterações unilaterais do contrato, não sendo possível, portanto, extrapolar o limite estabelecido no §1º do art. 65 da Lei de Licitações (CAMPELO, Valmir e CAVALCANTE, Rafael Jardim. Obras Públicas: comentários à jurisprudência do TCU. Ed. 1. Belo Horizonte: Fórum, 2012. p. 44-53) .
Analisando-se as alterações promovidas pela primeira revisão de projeto, percebe-se que, muito embora não tenha havido reflexo financeiro, houve mudanças substanciais no contrato, com supressões de quantitativos correspondentes a 29,82% do contrato e acréscimos de quantitativos e novos serviços totalizando, também, 29,82% do contrato. Tanto supressões quanto os acréscimos superaram, portanto, os limites legais.
 Apesar disso, considerando que o objeto do contrato já foi concluído; considerando que o presente processo tem como objetivo a apuração de débito e identificação dos responsáveis; considerando que essa irregularidade já foi amplamente tratada neste Tribunal em outros processos e que o Dnit, atualmente, já tem ciência quanto à jurisprudência desta Corte sobre a base de cálculo do limite descrito pelo § 1º do art. 65 da Lei 8.666/1993 (Acórdão 749/2010, 2819/2011, ambos do Plenário) ; e, principalmente, considerando o teor do Acórdão 3105/2013-TCU-Plenário, em que se afirma ser ‘juridicamente viável a compensação entre o conjunto de acréscimos e supressões ao objeto dos contratos referentes a obras de infraestrutura celebrados antes do trânsito em julgado do Acórdão 749/2010-TCU-Plenário por órgãos e entidades vinculados ao Ministério dos Transportes’; não cabe adotar qualquer medida processual a respeito.
Argumento: a Tescon Engenharia argumenta que, por ter sido adotado taxa única de BDI para o contrato, não haveria sentido em supor que se poderiam obter vantagens por meio de supressão ou aumento de quantitativos de serviço. A margem de lucro da empresa seria uniforme, e, portanto, não seria impactada por essa variação. Não havendo vantagem da empresa, não haveria que se falar de desvantagem da Administração.
Segundo a Tescon Engenharia Ltda., os desvios verificados entre os preços contratuais e referenciais decorrem de variações de custos inerentes às condições locais de execução. Considerando-se as dimensões continentais do Brasil, seria praticamente impossível estabelecer um referencial de custos uniforme por região.
Afirma que qualquer juízo de valor que perpassasse por presunção de culpa e má-fé resultaria na identificação de irregularidades por parte deste Tribunal. Essas irregularidades, contudo, não decorreriam de fatos incontroversos, mas de interpretações realizadas por esta Corte (peça 17, p. 26-28) .
Análise: a simples adoção de BDI único em um contrato não assegura a manutenção do equilíbrio econômico-financeiro no advento de uma revisão de projeto seguida de aditivo. Isso porque o preço de um serviço é composto por duas parcelas: os custos diretos e o BDI. A avaliação quanto à adequação de um preço aos padrões de mercado deve levar em conta a combinação dessas duas parcelas, e não cada uma delas separadamente.
No caso em questão, de fato, o BDI adotado pela empresa é ligeiramente superior àquele estabelecido pelo Sicro. As variações identificadas pela Secob com relação ao preço paradigma decorrem, portanto, da combinação desse fator com os custos diretos adotados pela empresa em suas composições.
A regularidade do BDI contratado já foi discutida no âmbito do TC Processo 007.004/2008-7, peça 5, p. 34-37, sendo desnecessário, neste momento, repetir a análise então empreendida.
A respeito dos custos diretos, a empresa alega, nesta etapa de sua argumentação, que a adoção dos valores do Sicro-2 para o estado do Amazonas não seria adequada para obter os referencias de preço da obra em questão, em virtude das variações regionais de preços dos insumos e de mão-de-obra. Ao mesmo tempo, não sugere outro referencial de preços, nem traz aos autos elementos que demonstrem as divergências entre os custos do Sicro para o Amazonas e os efetivamente obtidos em Roraima durante a realização das obras, o que enfraquece sua defesa quanto a este ponto.
Por fim, comente-se que a análise deste Tribunal não perpassa pela avaliação de boa-fé das pessoas jurídicas, visto que não são providas de capacidade volitiva. Ademais, o rito processual do TCU tem como objetivo o alcance (ou a maior aproximação possível) da verdade material, havendo espaço para manifestação dos responsáveis para que seja factível avaliar, de maneira imparcial, se houve ou não prejuízo ao Erário, e quantificar esse prejuízo. A utilização de adaptações aos sistemas oficiais de referenciais de preços não constitui ‘interpretação’, mas sim metodologia de obtenção de paradigmas já validada e consolidada pelo Plenário desta Corte. Cabe aos responsáveis comprovarem, se for o caso, tempestivamente e por meio da apresentação de elementos com força probatória, que esses preços referenciais não refletem a realidade da obra. Nesse sentido, os Acórdãos 2068/2006, 1330/2009, 157/2009, 649/2011, todos do Plenário.
II.2. Das justificativas para as alterações quantitativas no Contrato 063/06
II.2.1. Dos reparos localizados 
Em sua análise, a então Secob apontou a redução do quantitativo do serviço ‘reparos localizados’, que apresentava significativos descontos, de 95.280 m² para 30.843,99 m², o que contribuiu para a redução do desconto inicialmente pactuado (TC Processo 007.004/2008-7, peça 5, p. 28) .
Preliminarmente, a justificativa apresentada para tal alteração foi a existência de dois contratos (Contrato 063/06, de restauração, e outro contrato, de conservação) com objetos coincidentes em alguns pontos, motivo pelo qual seria necessário esclarecimento por parte dos responsáveis (TC Processo 007.004/2008-7, peça 5, p. 30-31) .
Argumentos: os responsáveis alegam que, no período em que foram realizados os levantamentos que deram origem ao projeto original da obra em questão, ocorreram várias intervenções decorrentes do contrato de conservação que estaria então vigente. Essas intervenções teriam eliminado a necessidade da execução de reparos localizados em boa parte do trecho abrangido pelo Contrato 063/06. As alterações nos quantitativos do serviço de reparos localizados teriam como objetivo exclusivo, portanto, o atendimento às demandas surgidas no decorrer da obra e atestadas pela equipe de fiscalização (peça 17, p. 16; peça 11, p. 12-13, peça 15, p. 10-11) .
Ressaltam, ainda, que teria ocorrido uma 2ª Revisão de Projeto da obra do Lote IV da BR-174/RR, em que se teria aumentado o quantitativo de reparos localizados para 48.336,38 m² para atender novas demandas. Tal atitude seria incompatível com a ideia de busca pela ampliação de vantagens por meio do jogo de planilhas (peça 17, p. 16; peça 11, p. 12-13; peça 15, p. 11) .
Análise: Neste momento processual, não se discute a correção técnica da redução dos quantitativos do serviço de reparo localizado, e sim a manutenção da vantagem econômica do contrato para a administração, conforme análise realizada nos itens 37 a 40 e 48 a 52 desta instrução.
Note-se, contudo, que a existência de contrato vigente, desde 2004, para execução de parte do objeto licitado e contratado em 2006 consiste em falha grave, especialmente quando se constata que a empresa contratada por meio do Contrato 003/2004 foi a mesma do Contrato 063/06. Entretanto, considerando-se que os quantitativos duplicados foram extirpados da planilha contratual, deixa-se de propor encaminhamento a respeito.
Comente-se, ainda, que o argumento quanto ao aumento do quantitativo de reparos localizados na 2ª Revisão de Projeto parece ter a intenção de caracterizar a boa-fé da empresa e dos gestores a respeito da alteração contratual promovida. Ocorre que a análise quanto ao débito foi realizada com base nos quantitativos efetivamente executados e, a princípio, foi identificado dano ao Erário (a ser confirmado após as análises dos demais argumentos nesta instrução) . Ademais, deve-se relembrar que não cabe a avaliação de boa-fé de pessoa jurídica, visto que não é provida de capacidade volitiva. 
II.2.2. Do CBUQ (espessura = 4 cm) 
O serviço de CBUQ com espessura de 4 cm, inicialmente apresentando sobrepreço unitário, teve seu quantitativo majorado, contribuindo para o desequilíbrio econômico-financeiro do contrato (TC Processo 007.004/2008-7, peça 5, p. 28) .
A justificativa para essa alteração teria sido a excessiva variação nas espessuras do CBUQ do projeto original sem os correspondentes argumentos técnicos. A variação nas espessuras teria sido eliminada para obtenção de uniformidade da camada asfáltica (TC Processo 007.004/2008-7, peça 5, p. 29-30) .
Tais argumentos foram considerados pela Secob como insuficientes para embasar a alteração promovida por meio do 2º Termo Aditivo, visto que as variações nas espessuras da camada asfáltica ao longo do trecho refletiriam os diversos estágios de degradação do pavimento, cujo conserto abrangeria soluções diferenciadas. Ademais, as vibro-acabadoras permitiriam o controle de espessura de pavimentação no painel de controle, não havendo, portanto, justificativa executiva para adoção da espessura única para a camada (TC Processo 007.004/2008-7, peça 5, p. 30) .
Argumentos: os responsáveis esclarecem que, inicialmente, o dimensionamento do revestimento asfáltico a ser recuperado ter-se-ia baseado em levantamento visual contínuo (LVC) , técnica que consiste na observação do trecho, sem envolver qualquer tipo de ensaio tecnológico. O objeto do contrato abrangeria um trecho que possuiria revestimento asfáltico em CBUQ com espessura de 3 cm e outro trecho revestido por tratamento superficial duplo - TSD (peça 3, p. 4; peça 11, p. 13-16; peça 15, p. 12-14) .
Segundo os responsáveis, o objetivo da alteração de projeto seria a uniformização da solução a ser adotada para cada um desses trechos: aplicação de microrrevestimento sobre o segmento originalmente construído com CBUQ e a execução de reparo localizado com posterior construção de camada de 4 cm de CBUQ sobre o TSD preexistente. Essa alteração teria sido submetida à análise do Dnit e devidamente aprovada, mas não constaria, em sua integralidade, no 1º Relatório de Revisão de Projeto em Fase de Obras do contrato 063/06 (peça 3, p. 4; peça 11, p. 13-16; peça 15, p. 12-14) .
Reforçam que a solução prevista no projeto básico não possuiria base técnica consistente, e que a rugosidade apresentada pelo trecho revestido por TSD não poderia ser corrigida com o microrrevestimento. A utilização de camada de espessura delgada para superfícies muito irregulares, como seria o caso, poderia aumentar a probabilidade de ocorrência de cobertura insuficiente ou resultar em remendos protuberantes, o que acarretaria na desagregação precoce do CBUQ (peça 17, p. 17-18; peça 3, p. 4; peça 11, p. 16; peça 15, p. 14) .
Acrescentam, ainda, que foram realizados pela contratada (Tescon Engenharia Ltda.) novos levantamentos, utilizando IRI (international roughness index) , para embasar a elaboração do 1º Relatório de Revisão de Projeto. Naquela ocasião, ter-se-iam verificado agravamento das irregularidades inicialmente identificadas, não sendo possível admitir recapeamento com espessura menor que 4 cm. Em um dos trechos, que apresentaria relevo acidentado, foi realizado apenas tapa buraco, e a solução final seria definida posteriormente em um projeto de restauração. Essa alteração teria acarretado uma redução no valor contratual de R$ 2.678.257,54 (peça 17, p. 16-17; peça 3, p. 7; peça 11, p. 16; peça 15, p. 14) .
Por fim, concluem que a 2ª Revisão de Projeto contemplaria a redução do quantitativo de CBUQ de 92.602,24 t para 77.763,84 t, atitude que seria incompatível com a ideia de busca pela ampliação de vantagens por meio do jogo de planilhas (peça 17, p. 18; peça 11, p. 16) .
Análise: não se discute nestes autos a correção técnica da nova espessura do CBUQ, e sim a manutenção da vantagem econômica do contrato para a Administração, conforme análise realizada nos itens 37 a 40 e 48 a 52 desta instrução.
Considerando a ausência de critério de aceitabilidade de preços unitários no edital, caberia a alteração do preço dos serviços que tiveram seus quantitativos alterados para que fosse mantida a referida vantagem, evitando-se, assim, o prejuízo à Administração.
Comente-se, ainda, que o argumento quanto à redução do quantitativo do CBUQ na 2ª Revisão de Projeto parece, assim como no caso dos reparos localizados, ter a intenção de caracterizar a boa-fé da empresa a respeito da alteração contratual promovida. Diante disso, deve-se relembrar, mais uma vez, que a análise deste Tribunal não perpassa pela avaliação de boa-fé das pessoas jurídicas, visto que não são providas de capacidade volitiva.
II.2.3. Dos Drenos DPS-07
A execução de drenos DPS-07 foi inserida na planilha orçamentária por meio da 1ª revisão de projeto. Segundo análise da então Secob, o preço acordado para esse serviço teria sido inferior ao referencial do Sicro (TC Processo 007.004/2008-7, peça 4, p. 36) .
Argumento: os responsáveis alegam que a substituição dos drenos subterrâneos existentes (DPS-01) foi necessária devido à elevação do nível dos lençóis freáticos e à colmatagem dos drenos antigos.
Análise: repita-se que não se discute, nestes autos, a correção técnica da previsão de execução de drenos, e sim a manutenção da vantagem econômica do contrato para a Administração, conforme análise realizada nos itens 37 a 40 e 48 a 52 desta instrução.
Acrescente-se, ainda, que a inclusão desse serviço na planilha orçamentária não contribuiu para o desequilíbrio econômico-financeiro da avença de maneira desfavorável à Administração, visto que não foi identificado sobrepreço na análise realizada pela Secob.
II.2.4. Da pintura de faixas de sinalização
O serviço de pintura de faixas, cujo preço contratual apresentava desconto frente ao referencial de mercado (Sicro 2) , foi suprimido da planilha orçamentária da obra. Segundo justificativa prévia apresentada, essa supressão deu-se pela existência de um Plano Nacional de Sinalização (Prosinal) e pela necessidade de reestabelecer o equilíbrio econômico-financeiro do contrato após a 1ª Revisão de Projeto (TC Processo 007.004/2008-7, peça 5, p. 30) .
A retirada do serviço do orçamento da obra foi considerada temerária pela então Secob, pois não havia comprovação de que o plano contemplaria verbas específicas para o trecho em discussão nem de que, havendo previsão de recursos, o cronograma de execução do plano fosse condizente com o do objeto do Contrato 063/06. Ademais, a extinção do serviço, que, repita-se, apresentava desconto inicial, na verdade, agravou o desequilíbrio econômico-financeiro do contrato (TC Processo 007.004/2008-7, peça 5, p. 30) .
Argumento: os responsáveis alegam que a supressão da pintura de faixa do contrato teria sido acertada, dada a existência de memorando circular do Dnit (Memorando Circular 048/2009/DIR demandando atenção por parte das Superintendências Regionais para que não houvesse duplicidade de pagamento de serviços por meio do Prosinal e do Pir-IV (Programa Integrado de Revitalização, do qual faz parte o contrato em questão) ou do Crema (Contrato de Restauração e Manutenção - peça 17, p. 18 e 42; peça 11, p. 17; peça 15, p. 14-15) .
Análise: mais uma vez, repita-se que não se questiona nestes autos a correção técnica da supressão do serviço de pintura de faixa, mas sim o resultado econômico desfavorável à Administração decorrente dessa alteração, conforme exposto nas análises dos itens II.2.1 e II.2.2. Ainda que tecnicamente justificável a supressão dos serviços de pintura de faixa, seria necessário, em princípio, o ajuste dos preços dos serviços que tiveram seus quantitativos aumentados para que não superassem as referências de mercado, conforme análises realizadas nos itens anteriores desta instrução.
II.2.5. Da reciclagem de base e da reestabilização de base
O serviço de reciclagem de base, que inicialmente apresentava desconto, foi substituído pelo de reestabilização de base com adição de 0,05 m de material de jazida (e = 15 cm) , com sobrepreço (TC Processo 007.004/2008-7, peça 5, p. 28-29) .
A justificativa oferecida para tal alteração seria a deformação (ruptura) da camada de base pela elevação do nível do lençol freático. A Secob, em sua análise, rebate a argumentação dos responsáveis, apresentando publicação que conclui ser usualmente satisfatório o resultado do serviço de reciclagem de base, além de ser economicamente mais interessante (TC Processo 007.004/2008-7, peça 5, p. 29) .
A Secob ressalta, ainda, a contradição entre o argumento acerca da ruptura da camada de base e a afirmação de que o pavimento teria apresentado bom comportamento em seus 13 anos de utilização, sem problemas estruturais (TC Processo 007.004/2008-7, peça 5, p. 29) .
Argumento: os responsáveis alegam que o projeto básico teria sido elaborado em consonância com as regras estabelecidas para o Pir-IV, utilizando levantamento visual contínuo para avaliação da superfície de pavimentos flexíveis. A reciclagem de base seria prevista apenas nos segmentos descontínuos em que teriam sido identificadas deformações plásticas relevantes ou outro tipo de patologia grave, que corresponderiam, inicialmente, a apenas 2,5% de todo o trecho (peça 11, p. 18; peça 15, p. 15) .
Ocorre que, segundo relatado, no período compreendido entre a realização do levantamento e a ordem de início dos serviços, a condição estrutural do pavimento teria apresentado rápida e acentuada degradação. Em alguns segmentos, teriam sido executados remendos localizados, sem que tal medida fosse capaz de prevenir o surgimento de novas panelas em suas adjacências (peça 11, p. 18; peça 15, p. 16) .
Afirmam, ainda, que a base existente, após escarificada e homogeneizada (sem adição de material) , teria apresentado características incompatíveis com as especificações para base, não se enquadrando nos parâmetros de projeto. Isso teria ocorrido em virtude da contaminação por saturação da camada base em virtude da elevação do lençol freático. Segundo os responsáveis, a ‘heterogeneidade e caótica distribuição dos revestimentos existentes’ teria contribuído para o comprometimento da base a ser reciclada (peça 17, p. 18-19; peça 3, p. 5; peça 11, p. 18-19; peça 15, p. 16) .
Informam que, nos trechos em que a área das panelas superasse o percentual de 14,4% da área total, seria mais econômico realizar a reciclagem total, em vez de remendo localizado. Ocorre que os ensaios do material da camada de base apontaram para a necessidade de adição de material de jazida para atender às especificações de projeto. A reciclagem [reestabilização de base com adição de material de jazida] teria sido realizada em 2007 e, após quatro anos de utilização, ainda se encontraria em perfeitas condições, o que comprovaria o acerto da solução (peça 3, p. 5) .
Alegam não haver contradição entre as justificativas do Deit/Seinf no que concerne ao bom comportamento do pavimento, visto que as fragilidades estruturais verificadas limitar-se-iam a apenas 4% do trecho abrangido pelo Contrato 063/06 (peça 17, p. 19) .
Por fim, os responsáveis julgam ser impossível comparar os preços dos dois serviços (reciclagem de base e reestabilização de base) , dadas as diferenças executivas entre eles. O serviço de reestabilização de base, adicionado à planilha de serviços do contrato, possuiria baixa produção, executado em pequenos panos com extensões de 40 a 60 m e, portanto, na verificação do desconto do contrato, ele deveria ser comparado ao serviço de reparo localizado profundo (peça 17, p. 19) .
Análise: deve-se reforçar que não se discute nestes autos a adequabilidade técnica da solução adotada, assim como feito para os itens II.2.1 a II.2.4 deste relatório.
Acerca da reestabilização de base, comente-se que a sua composição de preço constante no projeto executivo (TC Processo 007.004/2008-7, peça 28, p. 28) em nada se assemelha com a composição do serviço 3 S 08 101 02 - Remendo profundo com demolição mecanizada. Ao mesmo tempo, a responsável não apresenta elementos que suportem a afirmação quanto à inadequação em se utilizar uma adaptação da composição 5 S 02 249 11 (Recomposição de base com demolição do revestimento e incorporação à base) . A produtividade constante na composição de projeto assemelha-se mais com a de recomposição de base do que com a de remendo profundo.
Dessa forma, mantém-se a metodologia de estimativa de custo adotada pela Secob para este item.
II.3. Das contestações relativas aos sobrepreços unitários iniciais no Contrato 063/06
Os responsáveis apresentam diversos argumentos rebatendo os sobrepreços unitários iniciais no Contrato 063/06. Deve-se atentar, contudo, para o fato de que a alteração em algumas premissas de cálculo pode impactar tanto no desconto inicial verificado quanto no sobrepreço final. A alteração no preço de quaisquer dos itens já avaliados em virtude de pleito dos responsáveis implica, portanto, na necessidade de recálculo do superfaturamento inicialmente apontado.
II.3.1. Dos reparos localizados
A composição de custo unitário utilizada pela Secob como referência de preço inicial para o serviço de reparos localizados encontra-se à peça 4, p. 34 do TC Processo 007.004/2008-7 (R$ 76,99/m2 - data-base: janeiro/2006) . No orçamento-base, o serviço foi tratado como ‘tapa-buracos’, mas contemplava a utilização de solo para base de remendo com revestimento em CBUQ na espessura de 0,05 m. O Sicro 2, por sua vez, não prevê intervenção na base para o serviço de reparo localizado. Por esse motivo, Secob optou por utilizar como referência o serviço de remendo profundo com demolição mecanizada, que mais se assemelhava com o caso concreto (TC Processo 007.004/2008-7, peça 5, p. 26) . 
Na 1ª Revisão de Projeto, previu-se a alteração de algumas distâncias médias de transporte (DMT) , que impactaram diretamente nos custos do serviço em questão. A nova composição consta à peça 4, p. 38, do TC Processo 007.004/2008-7. O valor de referência obtido para a unidade de serviço foi de R$ 67,81/m2 (data-base: janeiro/2006) .
Argumento: os responsáveis alegam que, devido à baixa produtividade da operação de transporte da mistura betuminosa, o correto seria a adoção da composição auxiliar de transporte local de material de remendos [código 1 A 00 002 003, R$ 0,90 / tkm] em vez de transporte local com caminhão basculante [código 1 A 00 002 007, R$ 0,44 / tkm] (peça 11, p. 21; peça 15, p. 18) .
Além disso, argumentam que a composição utilizada pela Secob não contemplaria o transporte do material removido da base, cuja distância média seria de 8 km (peça 17, p. 21 e 30) .
Análise: apesar de não constar nas composições do projeto original nem da revisão de projeto, percebe-se que, em análise ao manual do Sicro, volume 1, página 86 (p. 100 do arquivo digital, em formato .pdf) , o sistema de preços considera, de fato, que o tempo de manobra, carga e descarga de mistura betuminosa à quente é consideravelmente superior à do transporte de agregados para base. Dessa forma, propõe-se, pelo princípio da razoabilidade, e em favor dos responsáveis, a utilização da composição 1 A 00 002 003 para o transporte de mistura betuminosa.
No que concerne ao transporte do material retirado na pista, a análise realizada pela Secob identificou que esse serviço auxiliar não havia sido previsto no projeto básico da obra, nem nas alterações de projeto. Tampouco consta na composição que subsidiou o orçamento básico ou na composição então apresentada pela empresa para o serviço.
Embora esteja previsto na composição de custos do Sicro 2 o transporte do material retirado da pista, os elementos trazidos aos autos não permitem concluir qual seria a distância média de transporte desse material. Considerando-se que foram realizadas duas revisões de projeto, pode-se dizer que houve oportunidade para que a empresa pleiteasse a inclusão do transporte do material de base para bota-fora, indicando sua localização no quadro de distâncias médias de transporte e no gráfico de localização. O que se verifica, no entanto, é a ausência de qualquer menção à existência de bota-fora, como se pode observar no projeto original (peça 31, p. 10-12) e na 1ª revisão de projeto (peça 28, p. 23 e 25; não houve alteração de distâncias médias de transporte na 2ª revisão de projeto) .  
Não é aceitável, portanto, que os responsáveis tenham aguardado a instauração de tomada de contas especial para reivindicar a inclusão desse transporte na composição de custo unitário de referência, especialmente sem apresentar documentos que comprovem a distância média de 8 km mencionada em sua defesa.
À análise dos argumentos trazidos pelos responsáveis, acrescente-se que a metodologia utilizada pela Secob para obtenção do preço da mistura betuminosa (atividade auxiliar do serviço de remendo profundo) foi a multiplicação do custo unitário da composição do CBUQ para espessura de 4 cm, multiplicado por um fator de 2,4 para obtenção do valor por m³. Ocorre que, conforme será demonstrado em item posterior desta instrução, o custo referencial do CBUQ foi alterado, ensejando, também, mudança nos preços inicial e final de referência do serviço ora em debate. Essa alteração, juntamente com a utilização da composição auxiliar 1 A 00 002 003 para o transporte da mistura betuminosa, provocaram mudanças nos preços referenciais inicial e final do serviço, que passam a ser, respectivamente, R$ 85,89/m2 e R$ 78,49/m2 (data-base: janeiro/2006 - peça 25, p. 2 e peça 26, p. 2) . 
II.3.2. Da reestabilização da base com adição de 0,05m de material de jazida (35%) 
O serviço de reestabilização de base com adição de 0,05 m de material de jazida foi inserido por meio do segundo termo aditivo. Seu preço de referência foi composto com fundamento na especificação 5 S 02 249 11 do Sicro 2, adaptada para incorporar escavação, carga e transporte do material de jazida (composição auxiliar 1 A 01 120 01) , e resultou no valor de R$ 44,33 (data-base: janeiro/2006 - TC Processo 007.004/2008-7, peça 4, p. 45 e peça 5, p. 28) .
Argumento: os responsáveis questionam a utilização da composição 1 A 01 120 01 para cálculo do preço de referência, e afirmam que a composição correta a ser utilizada seria a 3 S 01 200 00, que englobaria serviços relativos à limpeza de camada vegetal e expurgo de jazida. O preço correto do serviço, segundo os defendentes, seria R$ 46,72 (peça 17, p. 21; peça 11, p. 21; peça 15, p. 18) .
Análise: Considerando-se que nenhum outro serviço da planilha utiliza material de jazida, pode-se dizer ser razoável que, antes de coletar o material a ser utilizado na base, seja realizada a limpeza do terreno e o expurgo do material de jazida.
Apesar de não ter sido apresentado nenhum elemento concreto demonstrando essa necessidade, pelo princípio da razoabilidade, e em favor dos responsáveis, cabe a substituição do serviço auxiliar 1 A 01 120 01 pelo 1 A 01 111 01, que já engloba a limpeza de camada vegetal e o expurgo de jazida, tal como pleiteado pelos responsáveis. A composição principal passa a assumir o valor de R$ 46,40 (data-base: janeiro/2006) por unidade de serviço (peça 26, p. 7) .
II.3.3. Do microrrevestimento
A primeira revisão de projeto trouxe consigo algumas alterações nas distâncias médias de transporte do serviço de microrrevestimento, que tiveram impacto sobre o preço de referência final. As composições de custo unitário paradigma referentes ao contrato inicial e ao segundo termo aditivo encontram-se no TC Processo 007.004/2008-7, peça 4, p. 31 e 39. Os preços unitários de referência foram, respectivamente, de R$ 5,36 e R$ 4,21 (data-base: janeiro/2006) .
Argumento: os responsáveis alertam para a ausência indevida do filler na composição utilizada como paradigma. A utilização do cimento portland como agregado miúdo estaria prevista em projeto, e teria sido essencial para a qualidade dos serviços (peça 17, p 21; peça 3, p. 6) .
Além disso, afirmam que o transporte utilizado para o filler e a brita teria sido local, e não comercial, o que iria de encontro à metodologia do Sicro 2. Informam, também, que os preços de insumos praticados em Boa Vista seriam superiores aos previstos no Sicro-2 (peça 17, p. 21-22; peça 3, p. 6; peça 11, p. 20; peça 15, p. 17) .
Análise: de fato, constam nas composições do orçamento inicial da obra e da revisão de projeto a previsão de utilização de filler (cimento portland) na execução de microrrevestimento (TC Processo 007.004/2008-7, peça 9, p. 58 e peça 30, p. 18) . Considerando-se que, nestes autos, não se discute a correção do projeto licitado, e que seria praticamente impossível aferir se o filler foi ou não empregado na realização desse serviço, propõe-se, em favor dos responsáveis, sua inclusão na composição paradigma para dimensionamento do dano ao Erário.
Acerca do transporte de brita e filler, de acordo com o manual do Sicro, volume 1, páginas 84-88 (p. 98-102 do arquivo digital, em formato .pdf) , o transporte local é aquele ‘ (...) realizado no âmbito da obra para o deslocamento dos materiais necessários à execução das diversas etapas de serviço’. Assiste, portanto, razão ao responsável quanto ao transporte dos referidos insumos, que deve ser considerado como local, e não comercial, como havia sido previsto na composição utilizada como referência elaborada pela Secob.
Quanto aos preços dos insumos previstos no Sicro-2, os responsáveis se abstiveram de apresentar elementos que comprovassem sua discrepância frente aos preços praticados no mercado. A simples afirmação de que os preços em Boa Vista não condiziam com o referencial adotado para a região tem valor probatório reduzido, especialmente quando trazida à baila apenas após a instauração de tomada de contas especial. Não se deve aceitar, portanto, a argumentação acerca desse ponto.
Realizadas as devidas alterações, o preço de referência do serviço para o contrato inicial passa a ser R$ 5,74, e para a revisão de projeto, R$ 4,68 (data-base: janeiro/2006) , conforme composições à peça 25, p. 3 e à peça 26, p. 3.
II.3.4. Do CBUQ
Assim como nas composições de microrrevestimento, as alterações de distância média de transporte (DMT) impactaram nos preços de referência do CBUQ. As composições de custo unitário para o serviço encontra-se no TC Processo 007.004/2008-7, peça 4, p. 27-29 e 42-43. Os preços unitários de referência obtidos foram de R$ 141,49 (contrato inicial, espessura de 2,5 cm) , R$ 177,72 (contrato inicial, demais espessuras) e R$ 162,35 (após segundo termo aditivo; data-base: janeiro/2006) .
Argumento: os responsáveis apontam que a Secob-2 teria adotado como filler do CBUQ com espessura de 4 cm o calcário, em vez do cimento portland, que teria sido o material fino efetivamente utilizado e previsto em projeto (peça 17, p. 22; peça 3, p. 6; peça 11, p. 21; peça 15, p. 18) .
Alegam que o preço do cimento adquirido no comércio local seria de R$ 0,53 por quilograma, e o preço do óleo combustível, de R$ 1,85 por litro (peça 3, p. 6) 
Acrescentam que o preço da areia comercial deveria ser ajustado de R$ 15,00/m³ para R$ 36,80/m³, de acordo com informativo do Sicro 2 de janeiro/2006 (peça 17, p. 22; peça 11, p. 21; peça 15, p. 18) .
A utilização de dope, a uma taxa de 0,5%, também teria sido indevidamente desconsiderada pelo TCU. Acerca desse item, a Tescon Engenharia comenta não tê-lo incluído em sua composição de custos, mas afirma tê-lo empregado na execução do serviço por necessidade técnica e por primar pela qualidade do serviço (peça 17, p. 22-23; peça 3, p. 8; peça 11, p. 21; peça 15, p. 18) .
Houve, ainda, mudança nas distâncias médias de transporte, e decorrência da implantação de conjunto de britagem no km 522,5 da rodovia (peça 3, p. 5) .
Análise: de fato, consta no orçamento inicial da obra a previsão de utilização de cimento portland como filler na execução de CBUQ (TC Processo 007.004/2008-7, peça 9, p. 60) . Considerando-se que seria praticamente impossível aferir, neste momento, se o filler foi ou não empregado na realização desse serviço, propõe-se, em favor dos responsáveis, sua inclusão na composição paradigma para aferição do superfaturamento.
Tampouco há que se discutir o preço da areia comercial, cujo valor foi alterado por meio de informativo do Sicro 2 de janeiro/2006 de R$ 15,00 para R$ 36,80.
Comente-se, contudo, que não foram apresentados elementos comprobatórios da inadequação dos preços dos insumos do Sicro 2 em relação ao mercado local. A simples afirmação quanto a essa diferença neste momento processual, além de intempestiva, não tem o condão de alterar o referencial adotado.
Além disso, deve-se frisar que não havia previsão de utilização de dope para a execução do CBUQ no projeto básico, nem na revisão de projeto. Dessa forma, assim que fosse verificada a adesividade insatisfatória dos agregados, caberia à empresa comunicar a Administração para que fosse providenciada, por meio de aditivo contratual, a inclusão do dope na composição de custo unitário do serviço. Uma vez que não foram tomadas as devidas providências tempestivamente, não se pode aceitar que a empresa defenda, sem a apresentação de elementos probatórios com a robustez necessária, na fase de tomada de contas especial, a sua remuneração.
Quanto às distâncias médias de transporte, foram utilizadas aquelas constantes no projeto e, posteriormente, na primeira revisão (TC Processo 007.004/2008-7, peça 31, p. 11 e peça 28, p. 23 e 25) . O quadro apresentado pelo defendente à peça 3, p. 23 é o mesmo constante na revisão e, conforme previamente explicado, foi o utilizado pela Secob para elaboração dos cálculos quanto às DMTs, não havendo, portanto, divergência entre o posicionamento desta subunidade técnica e o dos responsáveis quanto a esse ponto.
Considerando-se, ainda, a utilização de transporte local para os insumos de filler, brita e areia, conforme será discutido em item posterior, o preço referencial verificado para o CBUQ é de R$ 168,06 (contrato inicial, e = 2,5 cm) , R$ 204,63 (contrato inicial, demais espessuras) e R$ 184,04 (após segundo termo aditivo - data-base: janeiro/2006 - peça 25, p. 6 e 8 e peça 26, p. 5) .
 II.3.5. Do dreno
 Esse serviço foi incluído na planilha orçamentária por meio do segundo termo aditivo ao Contrato 063/06. A composição de custo unitário adotada baseia-se na 2 S 04 500 57 do Sicro 2, e  encontra-se no TC Processo 007.004/2008-7, peça 4, p. 48. O preço unitário de referência então obtido foi de R$ 149,96 (data-base: janeiro/2006) .
Argumento: assim como no caso do CBUQ, os responsáveis clamam pela alteração do preço da areia comercial de R$ 15,00 para R$ 36,80, de acordo com informativo do Dnit (peça 17, p. 23; peça 11, p. 21; peça 15, p. 18) .
O preço do geotêxtil na composição da Secob-2 também estaria incorreto, devendo ser ajustado para R$ 5,00/m² (peça 17, p. 23) .
Análise: conforme análise realizada em itens anteriores, de acordo com informativo do Sicro (Amazonas - janeiro/2006) , o preço da areia deve ser alterado nas composições de referência para R$ 36,80.
Quanto ao custo do geotêxtil, a composição elaborada pela Secob-2 já o considerava como sendo R$ 5,00, conforme pleiteado pelos responsáveis.
Sendo assim, o preço referencial para o serviço de dreno foi alterado para R$ 151,14 (peça 26, p. 9) .
II.3.6. Da escavação mecânica de vala - material de 1ª categoria
Esse serviço também foi incluído na planilha orçamentária por meio do segundo termo aditivo. A composição de custo unitário adotada para a escavação de vala baseia-se na 3 S 04 001 00 do Sicro 2, e  encontra-se no TC Processo 007.004/2008-7, peça 4, p. 51. O preço unitário de referência então obtido foi de R$ 5,35 (data-base: janeiro/2006) .
Argumento: os responsáveis solicitam a inclusão do custo de transporte do bota-fora na composição do serviço, o que elevaria seu preço para R$ 5,70/m³ (peça 17, p. 23) .
Análise: observando-se a composição de custo unitário do projeto básico, percebe-se que essa já previa o transporte do material escavado para bota-fora (TC Processo 007.004/2008-7, peça 28, p. 30) . Considerando-se que, nestes autos, não se discute a correção do projeto licitado, e que seria praticamente impossível aferir se o material escavado foi, de fato, depositado em bota-fora, propõe-se, em favor dos responsáveis, a inclusão desse transporte na composição paradigma para aferição de eventual superfaturamento, utilizando-se a distância média de transporte indicada na própria composição, já que o quadro de DMTs não a prevê (TC Processo 007.004/2008-7, peça 28, p. 23) . A composição de referência resulta no preço de R$ 5,70 (data-base: janeiro/2006 - peça 26, p. 12) .
 II.3.7. Da aquisição de emulsão com polímero para microrrevestimento
Esse insumo não sofreu alteração com a primeira revisão de projeto. Para obtenção do preço referencial da emulsão com polímero para microrrevestimento (RL-1C com polímero) , a Secob-2 utilizou como base o preço do RM-1C do Sicro de janeiro/2006 para o estado do Amazonas (R$ 1.165,45/ton) , vez que não havia sido disponibilizado por esse sistema o valor para o produto desejado ou para o RL-1C. Sobre o valor do RM-1C, foi aplicado um percentual de 50% (relação máxima aceitável entre o preço do insumo sem polímero e seu correlato com polímero, vide Acórdão 1077/2008-TCU-Plenário) . O BDI utilizado como referência para aquisição de insumos foi de 15%. O preço obtido totalizou R$ 2.010,40/ton (TC Processo 007.004/2008-7, peça 5, p. 26-27) .
Argumento: a Tescon Engenharia Ltda. argumenta que o custo a ser utilizado para a aquisição de emulsão com polímero para o serviço de microrrevestimento deveria ser o disponibilizado na tabela do Sicro-2 de março/2006 para o estado do Amazonas, já que a tabela de janeiro daquele ano não informava o respectivo valor (peça 17, p. 23-25) .
Os Srs. Guilherme Vasconcellos de Souza e Luís Munhoz Prossel Júnior também defendem que o valor a ser utilizado como referência deveria ser aquele constante na tabela do Sicro 2 de março/2006, mas retroagido ao mês-base do contrato, também acrescido do percentual de 15% referente ao BDI (peça 11, p. 22; peça 15, p. 19) ;
Análise: o método utilizado pela Secob-2 para obtenção do preço referencial para o RL-1C com polímero valeu-se de duas aproximações: a utilização do preço do RM-1C, em vez do RL-1C, em virtude de o Sicro-2 não tê-lo disponibilizado para o estado do Amazonas no mês de janeiro/2006; e a aplicação de percentual de 50% de incremento para contemplar a adição de polímero.
Os responsáveis, por sua vez, requerem que seja utilizado como referência para o RL-1C com polímero o custo obtido por meio do Sicro-2 de março/2006.
Percebe-se, assim, que a metodologia trazida à baila pelos defendentes aproxima-se mais daquela usualmente adotada pelo TCU, e necessita de menos aproximações para alcançar o resultado desejado, o que a torna mais facilmente inteligível e juridicamente confiável. Ademais, o valor obtido dessa forma é favorável aos responsáveis, em respeito ao disposto no art. 210, § 1º, inciso II do Regimento Interno do TCU. Faz-se necessário, contudo, retroagir o custo de março para que assuma valor referente a janeiro, evitando-se, assim, distorções quanto à data-base contratual. Para isso, deve-se utilizar a tabela de índices de obras rodoviárias para ligantes betuminosos da FGV. Adotando-se o BDI de 15%, o valor referencial obtido é de R$ 2.464,48 (data-base: janeiro/2006 - peça 25, p. 13 e peça 26, p. 15) .
II.3.8. Da utilização de transporte comercial para filler, brita e areia
Argumento: os responsáveis ressaltam que o transporte dos insumos filler, brita e areia deveria ser classificado como local, e não comercial, de acordo com o normativo do Dnit (peça 17, p. 24; peça 3, p. 6; peça 11, p. 20; peça 15, p. 17) .
Análise: a análise realizada para o transporte de brita e filler (cimento portland) , constante no item 120 deste relatório, é válida, também, para o transporte de areia. Sendo assim, faz-se necessário alterar, para todos os serviços que utilizem esses insumos, os preços referenciais para que passem a considerar seu transporte como local, e não comercial.
Os serviços cujos preços paradigma deverão ser ajustados são os seguintes: microrrevestimento a frio, CBUQ e dreno profundo, conforme peça 25, p. 3, 6 e 8 e peça 26, p. 3, 5 e 9.
II.4. Das considerações finais
Argumento: a empresa Tescon Engenharia Ltda. afirma serem indevidas as retenções referentes à alíquota da CPMF (contribuição provisória sobre movimentação ou transmissão de valores e de créditos e direitos de natureza financeira) - peça 17, p. 28.
Análise: a CPMF foi um tributo extinto em dezembro de 2007. De acordo com a jurisprudência mais recente deste Tribunal, a extinção do tributo torna necessária a revisão do valor pactuado, em respeito ao § 5º do art. 65 da Lei 8.666/1993. Neste sentido, os Acórdãos 1996/2008, 1210/2009, 3136/2011, 2759/2011, todos do plenário. 
Argumento: após terem sido reconsideradas as premissas para aferição dos preços referenciais atuais, os responsáveis concluíram que o desconto inicialmente ofertado, de 1,5%, foi ampliado para um valor superior a 3%, não havendo, portanto, dano ao Erário (peça 17, p. 25; peça 11, p. 25; peça 15, p. 21) .
Análise: tanto a empresa quanto os Srs. Guilherme Vasconcellos de Souza e Luís Munhoz Prossel Júnior deixaram de considerar, em suas avaliações, que a alteração em algumas premissas orçamentais teria impacto não apenas nos preços paradigma finais, mas também nos preços referentes ao contrato inicial, a exemplo da adoção de cimento como filler.
Recalculando o desconto inicial, verifica-se que os preços contratados foram 8,76% inferiores ao paradigma, ao passo que o desconto final foi reduzido para 2,51%.
Observe-se, contudo, que não foi verificado sobrepreço global no contrato, nem mesmo após os aditivos; o que se verificou foi uma redução do desconto, decorrente da ausência de critério de aceitabilidade de preço unitário no edital, combinada com a variação de quantitativos e da inserção de serviços novos com sobrepreço unitário após a primeira revisão de projeto.
Argumento: a empresa defende que, uma vez afastado o indício de sobrepreço, deve-se revogar a medida cautelar de retenção no valor de R$ 470.542,08. O montante retido deve ser abatido na verificação do desconto e, restando comprovada a ausência de prejuízo ao Erário, o valor deve ser devolvido à Tescon devidamente corrigido. Caso se conclua pela existência de débito, esse valor deve ser dele abatido (peça 17, p. 26) .
Análise: relembre-se que a retenção cautelar de R$ 470.542,08 refere-se à inclusão de IRPJ no BDI da empresa (Acórdão 3074/2008-TCU-Plenário) . Após o referido decisum, o então analista da Secob-2 pronunciou-se da seguinte maneira:
103. Nesta situação, o BDI da empresa até poderia ser aceito desde que na inclusão de serviços novos por termos aditivos fossem adotados os preços referenciais, e não os custos referenciais com o BDI da contratada que resultaria em sobrepreço. 
104. No caso do Contrato n° 063/06, caso a inclusão do IR entre os impostos na composição do BDI fosse a única irregularidade, a cautelar poderia ser afastada pela razoabilidade do percentual de BDI apresentado pela empresa assim como pela adequação dos preços inicialmente contratados.
O então diretor da subunidade, por sua vez, assim manifestou-se sobre o assunto (TC Processo 007.004/2008-7, peça 5, p. 42) : 
4. Como o prejuízo apurado decorre de ‘jogo de planilhas’, o sobrepreço na parte final da obra será proporcional ao apurado para o contrato inteiro, ou seja, 9,85 % (vide itens 116/117 de fls. 226-verso) . Assim, o prejuízo adicional em se permitir o término da obra será de, no máximo, R$ 595.993,84.
 (...) 
7. Tendo em vista que o valor mencionado no item 4 acima provavelmente é bem menor atualmente, ante a continuidade da obra entre novembro de 2008 e a data de hoje, e considerando, ainda, que uma alteração na medida cautelar acarretaria novas oitivas, tumultuando o processo, propõe-se a manutenção da medida cautelar no valor de R$ 470.542,08, constante do item 9.1.1 do Acórdão 1951/2008-TCU-Plenário com a redação do Acórdão 3074/2008-TCU-Plenário e a conversão do feito em Tomada de Contas Especial, com o objetivo de apurar as responsabilidades e ressarcir o Erário com relação aos valores já superfaturados.
Do exposto, conclui-se que, na ausência de verificação de sobrepreço global, caberia a revogação da cautelar e a devolução do valor retido. Nesse caso, em respeito ao art. 40, inciso XIV, alíneas ‘a’, ‘c’ e ‘d’ da Lei 8.666/1993, o montante deveria ser pago com as devidas correções.
Entretanto, caso se conclua pela existência de dano ao Erário devido ao desequilíbrio econômico-financeiro do contrato, o valor retido deve ser abatido do total do débito calculado.
Argumento: os Srs. Guilherme Vasconcellos de Souza e Luís Munhoz Prossel Júnior afirmam que, a partir dos resultados obtidos por meio da sua argumentação, conclui-se que, caso a obra fosse novamente licitada, com os quantitativos finais medidos e os preços de referência por eles defendidos, não seria possível obter valor global inferior ao efetivamente contratado (peça 11, p. 26; peça 15, p. 22) .
Análise: é impossível saber ao certo se nova licitação resultaria em preços inferiores ou superiores aos contratados. Ao mesmo tempo, considerando-se que não foi verificado sobrepreço global final no Contrato 063/06, não se pode dizer que houve prejuízo à Administração decorrente da manutenção do contrato vigente, principalmente quando se consideram os custos financeiros e sociais que envolvem a realização de novo certame e o risco de se obter preços menos interessantes do que os já contratados.
CONCLUSÃO
Esta instrução teve como objetivo a análise das alegações de defesa referentes ao dano ao Erário decorrente de desequilíbrio econômico financeiro no Contrato 063/06. Esse desequilíbrio foi ocasionado por alterações qualitativas e quantitativas no projeto básico, promovidas pela 1ª Revisão de Projeto e formalizadas por meio do 2º Termo Aditivo ao contrato.
No que diz respeito ao mérito, foram parcialmente acolhidos os argumentos trazidos pelos defendentes. Esses argumentos levaram ao recálculo dos preços de referência iniciais e finais do contrato. Observa-se, assim, desequilíbrio econômico-financeiro do contrato, caracterizado por meio da redução do desconto, inicialmente de 8,76%, para 2,51%. Caso o desconto inicial houvesse sido mantido ao longo da execução do contrato, os custos finais da obra teriam sido reduzidos em aproximadamente R$ 2.261.161,82 (a preços iniciais, vide cálculos à peça 26, p. 1) .
Deve-se relembrar, contudo, que as alterações dos preços paradigma decorrentes das análises realizadas nesta instrução conduzem à conclusão pela inexistência de sobrepreço global no contrato. Levando-se em conta esse fator, e considerando-se que os custos sociais e financeiros para a realização de nova licitação poderiam resultar em um empreendimento mais oneroso para a Administração, não se pode afirmar, categoricamente, que o desequilíbrio econômico financeiro do contrato provocou prejuízo ao Erário. 
Dessa forma, propõe-se tornar insubsistente o débito inicialmente apontado, bem como revogar a retenção cautelar no valor de R$ 470.542,08, e arquivar estes autos.
Sugere-se, ainda, que sejam excluídos da relação processual o Sr. Luis Munhoz Prosel Junior, visto que não há, nos autos, documentos que comprovem a sua participação na aprovação da 1ª Revisão de Projeto; e o Sr. Guilherme Vasconcellos de Souza, por não caber, no âmbito administrativo, a citação de pessoa física sem vínculo direto com a Administração. O Sr. José Eufrânio Alves, contudo, não logrou comprovar sua ausência de responsabilidade pelo desequilíbrio econômico-financeiro do contrato que ora se discute. Entretanto, levando-se em conta a proposta para que seja considerado insubsistente o débito inicialmente apontado, deixa-se de propor a aplicação de multa ao gestor do contrato pela irregularidade formal por ele cometida.
PROPOSTA DE ENCAMINHAMENTO
Ante o exposto, submetam-se os autos à consideração superior, propondo:
acatar parcialmente as defesas apresentadas pelos Srs. José Eufrânio Alves, Luis Munhoz Prosel Junior e Guilherme Vasconcellos de Souza e pela empresa Tescon Engenharia Ltda, e julgar, com fundamento no art. 1º, inciso I; no art. 16, inciso II; no art. 18; no art. 23, inciso II, da Lei 8.443/1992, regulares com ressalva a conta do primeiro, tendo em vista a não verificação quanto à existência de desequilíbrio econômico-financeiro no Contrato 063/06 em decorrência do 2º Termo Aditivo. 
excluir os Srs. Luis Munhoz Prosel Junior e Guilherme Vasconcellos de Souza da relação processual;
revogar a medida cautelar concedida por meio do Acórdão 1951/2008-TCU-Plenário, que teve sua redação alterada pelo Acórdão 3074/2008-TCU-Plenário, em que se determinava a retenção no valor de R$ 470.542,08, com fundamento no § 5º do art. 276 do Regimento Interno/TCU;
dar ciência aos responsáveis e interessados da deliberação que vier a ser proferida, acompanhada do Relatório e Voto que a fundamentarem; 
arquivar os presentes autos, com fundamento no art. 212 do Regimento Interno/TCU.’
2.	O Secretário da unidade técnica, concordando com a proposta formulada, complementou (peça 29) :
“Registro, em complemento, que a formalização do 2º Termo Aditivo ao Contrato 063/2006, que contribuiu para a ocorrência da redução do desconto ofertado, se deu em 06/08/2007, portanto em data anterior à vigência da Lei 11.768/2008 – LDO 2009, que, pela primeira vez, introduziu dispositivo estabelecendo que a diferença percentual entre o valor global do contrato e o obtido a partir dos custos unitários de sistemas referenciais de preços não poderá ser reduzida, em favor do contratado, em decorrência de aditamentos que modifiquem a planilha orçamentária (art. 109, § 6º) .” 
3.	De igual forma, o Ministério Público, em parecer da lavra do Procurador Marinus Eduardo De Vries Marsico, anuiu ao encaminhamento formulado (peça 30) .
4.	Ao analisar a planilha elaborada pela SecobRodovia para recalcular o desconto final do contrato (peça 26) , contudo, surgiram dúvidas acerca dos valores adotados. Assim, encaminhei os autos à SeinfraRod, para reexame da matéria, atentando para as questões levantadas quanto ao cálculo do eventual desequilíbrio do contrato (peça 31) .
5.	A nova análise, realizada pela SeinfraRodoviaAviação no seguinte sentido, contou com a anuência dos dirigentes da unidade técnica (peça 34) :
“EXAME TÉCNICO
I – Das divergências apontadas no despacho do Ministro Relator 
Na busca de identificar as causas das divergências apontadas no despacho do Exmo. Ministro Relator, examinaram-se as planilhas de cálculo dos percentuais de desconto inicial (peça 25) e final (peça 26) , utilizadas para fundamentar as análises constantes da instrução acostada à peça 27. 
No cálculo do desconto final (peça 26) , o valor a menor de R$ 81.299,21 (R$ 910.653,55 – R$ 829.354,34) , verificado na diferença entre os somatórios das colunas ‘Total da Amostra - Contrato’ e ‘Total da Amostra - Total Sicro’, tem como causa um equívoco cometido no somatório da coluna ‘Total Contrato’, que deixou de considerar o valor referente ao desconto de CPMF (R$ 81.299,21) , o qual foi considerado no somatório da coluna ‘Total da Amostra - Total Sicro’.
Quanto a origem do valor ‘total referência’ (R$ 36.191.987,86) , utilizado na apuração do desequilíbrio (R$ 2.261.161,82) , verifica-se que esse valor foi inserido equivocadamente. Na verdade, o valor ‘total referência’ a ser considerado deveria ter sido o montante referente ao somatório da coluna ‘Total Sicro’ (R$ 36.212.847,86) .
Do exposto, confirmaram-se as divergências apontadas no Despacho do Ministro Relator, embora não apresentem magnitude suficiente para alterar as conclusões apresentadas na instrução acostada à peça 27.
Ocorre que, além dessas divergências, averiguaram-se outros indícios de fragilidades na instrução acostada à peça 27, os quais serão objeto da análise, a seguir, item por item do orçamento.
II – Dos ajustes nos cálculos que fundamentaram a instrução acostada à peça 27
II.1 – Dos transportes local e comercial
Em diversas oportunidades (peça 17, p. 21-22, peça 3, p. 6, peça 11, p. 20 e peça 15, p. 17) , os responsáveis alegaram que o transporte do filler, da areia e da brita deveria ser do tipo local e não comercial. 
Transcreve-se excerto que contém a essência dos argumentos trazidos aos autos pelos responsáveis (peça 11, p. 20 e 21) :
107. A primeira divergência identificada refere-se à adoção do transporte comercial para os insumos brita e areia. Embora a equipe técnica fundamente-se no quadro-resumo das distâncias constantes do 1º Relatório de Revisão de Projeto em Fase de Obras, a utilização de transporte comercial nessa situação não seria a condição mais adequada.
108. Segundo conceituação constante do Manual de Custos Rodoviários – Volume 1, o transporte local é aquele realizado no âmbito da obra para o deslocamento dos materiais necessários à execução das diversas etapas de serviço. As pequenas distâncias de transporte do quadro-resumo reforçam esse entendimento, indicando realmente se tratar de movimentações inerentes à própria obra.
109. Outro argumento que reforça o entendimento de que a previsão do transporte deve ser local refere-se à própria localização do empreendimento. Admitido o transporte comercial da areia e brita, partir-se-ia do pressuposto que, no extremo norte do Brasil, em lote com extensão até a divisa com a Venezuela, existiria uma oferta de caminhões de frete compatível à necessidade desses insumos na obra ou mesmo que as pedreiras ou areais previstos contassem com logística suficiente para atendimento desse consumo.
110. Por fim, deve-se registrar a declaração expedida pelos fiscais do Contrato 063/2006, constituídos pela Portaria nº 067/2006, de 26 de abril de 2006, onde afirmam que os transportes de brita e areia foram realizados por veículos da empresa contratada, atestando a ocorrência efetiva de transporte local desses insumos na obra.
111. Assim, consoante necessidade de se respeitar o cronograma da obra e as próprias restrições logísticas da região, além de declarações expressas dos fiscais, julga-se como procedimento correto adotar o transporte de brita e areia como local, reforçando o entendimento de que constitui obrigação direta da contratada a responsabilidade sob essas operações, caso os locais de origem estejam localizados no âmbito da obra.
Por meio da instrução de peça 27, os argumentos dos responsáveis foram acatados nos seguintes termos (peça 27, p. 17) :
120. Acerca do transporte de brita e filler, de acordo com o manual do Sicro, volume 1, páginas 84-88 (p. 98-102 do arquivo digital, em formato .pdf) , o transporte local é aquele ‘ (...) realizado no âmbito da obra para o deslocamento dos materiais necessários à execução das diversas etapas de serviço’. Assiste, portanto, razão ao responsável quanto ao transporte dos referidos insumos, que deve ser considerado como local, e não comercial, como havia sido previsto na composição utilizada como referência elaborada pela Secob.
II.1.1. Alterações nos entendimentos anteriores
Na instrução acostada à peça 27, acataram-se os argumentos ofertados pelos responsáveis considerando, sobretudo, os conceitos detalhados no Manual de Custos Rodoviários do DNIT sobre transporte local e transporte comercial. Dada a importância desses conceitos na avaliação da matéria, vale transcrevê-los, conforme segue: 
Os transportes locais são aqueles realizados no âmbito da obra para o deslocamento dos materiais necessários à execução das diversas etapas de serviço.
 (...) 
Transportes comerciais são aqueles relativos ao deslocamento de materiais que vêm de fora dos limites da obra.
Com base nos conceitos constantes do Manual de Custos Rodoviários do DNIT, avalia-se que, de fato, não se mostra adequado tipificar todos os transportes realizados para os insumos brita, areia e filler como comerciais, visto que parte dos percursos desses transportes ocorre no âmbito do segmento em obras. 
De igual modo, pondera-se que não se mostra coerente com os conceitos acima detalhados tipificar todos os transportes realizados para os insumos brita e filler como locais, visto que parte dos percurssos desses transportes ocorre totalmente fora do segmento em obras. Note-se, por exemplo, que os transportes da brita desde a jazida prevista originalmente no projeto até a usina de CBUQ ocorre fora do segmento em obras. Desse modo, ajuíza-se, contrariando em parte o entendimento apresentado na instrução acostada à peça 27, que esse transporte deve ser tipificado como comercial.
Esse entendimento está corroborado, inclusive, pelos elementos apresentados pelos próprios responsáveis. Registre-se que tanto no gráfico de localização (TC Processo 007.004/2008-7, peça 28, p. 25) quanto no quadro das distâncias de transporte (TC Processo 007.004/2008-7, peça 28, p. 23) , os transportes estão classificados em local e comercial, segundo a sua distribuição em relação à obra. 
Além disso, não merece prosperar a argumentação dos responsáveis segundo a qual o transporte seria local em virtude do uso de caminhões próprios da construtora. Isso porque, na Norma do DNIT não há qualquer vinculação entre transporte comercial e a utilização de veículos de terceiros ou transporte local e a utilização de veículos próprios. Como dito, o fator que determina a classificação entre transporte local e comercial é a localização da fonte fornecedora do insumo em relação à obra.
Portanto, os cálculos das composições de preço unitários dos serviços relacionados a esta instrução seguirão as informações contidas no gráfico de localização e no quadro das distâncias de transporte, distribuídos em local e comercial, pavimentado ou não pavimentado, conforme informações da peça 28, TC Processo 007.004/2008-7, p. 25 e 23.
Nesse sentido, vale acrescentar que conforme o gráfico de localização (TC Processo 007.004/2008-7, peça 28, p. 25) , no caso dos serviços realizados depois da 1ª RPFO a pedreira utilizada está localizada no interior do segmento abarcado pelas obras. Dessa forma, o transporte da brita desde essa jazida até a usina é realizado majoritariamente atravessando o segmento em obras. Diante disso, esse transporte da brita foi tipificado como local.
De igual forma, o transporte do insumo areia foi considerado local, haja vista a proximidade entre o areal (localizado no início do segmento em obra) e a usina de produção de CBUQ (localizada a nove quilômetros do início do segmento em obras) .
II.2 – Dos reparos localizados 
II.2.1. Entendimentos mantidos
Inicialmente, vale registrar que nas instruções anteriores foi utilizada a composição ‘3 S 08 101 02 Remendo profundo com demolição mecanizada’ como referência para o serviço ‘Reparos localizados’. Nesta análise mantém-se essa referência por entendê-la a mais adequada para representar os serviços realizados. Acrescente-se que os responsáveis em suas manifestações mantiveram essa composição como base para os argumentos apresentados.
Mantém-se, também, a análise contida na peça 27, p. 15, quanto à utilização da composição ‘1 A 00 002 03 - Transp. local material para remendos’, ao custo de R$ 0,90/tkm, para o transporte da mistura betuminosa, em vez do transporte local, ‘1 A 002 007 – Transp. local com basculante’, ao custo de R$ 0,44/tkm. Isso decorre do argumento dos responsáveis (peça 11, p. 21 e peça 15, p. 18) no sentido de que o transporte local de material para remendos é a atividade auxiliar específica para esse fim e se adequa melhor ao serviço realizado, já que considera um maior tempo de manobra, carga e descarga da mistura betuminosa quando comparado aos demais insumos.
Mantém-se, ainda, o entendimento esposado na instrução anterior de que não merece guarida incorporar à composição ‘Remendo profundo com demolição mecanizada’ o custo relativo ao transporte do material retirado da pista. Isso porque a defesa apresentada pelos responsáveis não trouxe qualquer documento que pudesse fundamentar esse pedido e, além disso, não há qualquer menção nas duas revisões de projeto sobre localização de bota-fora e as respectivas distâncias médias de transporte para esse material (peça 27, p. 16) . 
II.2.2. Alterações nos entendimentos anteriores
Integra a composição de custo unitário ‘Remendo profundo com demolição mecanizada’ o item atividades auxiliares ‘1 A 99 005 00 – Mistura betuminosa’. Trata-se do insumo CBUQ produzido para preencher os defeitos da pista.
Nas planilhas que fundamentaram as análises constantes da instrução acostada à peça 27, o insumo ‘1 A 99 005 00 – Mistura betuminosa’, ao custo de R$ 355,91/m3, contribui com R$ 71,18/m3 do custo total do ‘Remendo profundo com demolição mecanizada’ (peça 25, p. 2 e peça 26, p. 2) , haja vista o emprego de 0,20 m3 desse insumo para realização de cada m3 de remendo profundo.
Acontece que tanto a composição principal ‘Remendo profundo com demolição mecanizada’ (peça 25, p. 2 e peça 26, p. 2) quanto a composição auxiliar ‘1 A 99 005 00 – Mistura betuminosa’ (5 S 02 540 51- CBUQ-capa de rolamento AC/BC - peça 25, p. 8 e peça 26, p. 5) apresentam custos relativos ao transporte de CBUQ para o local de aplicação da massa, culminando em duplicidade no transporte desse material. Os cálculos realizados nesta instrução corrigiram essa falha (peça 33, p. 6 e p. 15) . 
Fez-se também correção na distância de transporte do item ‘1 A 01 111 00 - Material de base’. Nos cálculos que fundamentaram a instrução de peça 27, utilizou-se a DMT de 67,28 km para o início do contrato (peça 25, p. 2) e 33,5 km para o mesmo serviço após o aditivo (peça 26, p. 2) . Ocorre que não houve mudança de jazida no aditivo em questão, bem como não se alterou a DMT da mistura betuminosa. Esses dois fatores justificam a manutenção da DMT original para o transporte do material de base, na medida em que o material de base e a mistura betuminosa serão aplicados nos mesmos pontos de reparos localizados. 
Após os cálculos, os valores do serviço Reparos Localizados são os constantes do Quadro 1, a seguir:  
Quadro 1
	Reparos Localizados – Preços de referência

	Descrição
	Preço inicial R$/m2
	Preço final (Após 1ª RPFO)     R$/m2

	Preço contrato (peça 10, p. 50 e TC 007004/2008-7, peça 28,  p. 15) 
	55,07
	55,07

	Análise fev/2009 (TC 007004/2008-7, peça 4, p. 25 e p. 36) 
	76,99
	67,81

	Análise abr/2014 (peça 27, p. 15-16 e peça 26, p. 1) 
	85,89
	78,49

	Preço da análise atual (peça 33) 
	76,22
	75,79

Fonte: Elaboração própria.
II.3 - Reestabilização da base com adição de 0,05m de material de jazida
II.3.1. Entendimentos mantidos
Na análise anterior (peça 27) , acatou-se o emprego do item Sicro 3 S 01 200 00 em vez do item 1 A 01 120 01 (com adapatações) para remunerar o serviço de ‘Reestabilização da Base’. Nesta análise, mantém-se esse entendimento, que está em conformidade com a manifestação dos responsáveis. 
II.3.1. Alterações nos entendimentos anteriores
Em complemento, foi incluída à composição Sicro 3 S 01 200 00 o adicional de mão de obra de 15,51% em atenção à jurisprudência do TCU, em especial, Acórdão 1592/2006-TCU-Plenário (Relator: Ministro Marcos Bemquerer) e Acórdão 1923/2011-TCU-Plenário (Relator: Ministro Valmir Campelo) , culminando no valor final de R$ 46,52.

Quadro 2
	Reestabilização da base com adição de 0,05m de material de jazida – Preços de referência

	Descrição
	Preço inicial R$/m3
	Preço final (Após 1ª RPFO)      R$/m3

	Preço contrato (peça 10, p. 50 e TC 007004/2008-7, peça 28,  p. 15) 
	-
	52,85

	Análise fev/2009 (TC 007004/2008-7, peça 4, p. 25 e p. 36) 
	-
	44,33

	Análise abr/2014 (peça 26, p. 1) 
	-
	46,40

	Preço da análise atual (peça 33) 
	-
	46,52

Fonte: Elaboração própria.
II.4 – Microrrevestimento
II.4.1. Entendimentos mantidos
Mantém-se a utilização do filler na composição de custo unitário do microrrevestimento em harmonia com a instrução de peça 27 e com as alegações dos responsáveis constantes na peça 17, p. 21, e na peça 3, p. 6. 
Esse entendimento decorre, sobretudo, do fato de que constava das composições do orçamento a utilização desse material para se executar o microrrevestimento.
II.4.2. Alterações nos entendimentos anteriores
Para os serviços realizados depois da 1ª RPFO, o transporte da brita foi calculado como local (25,57 km) , conforme revisão de projeto (TC Processo 007.004/2008-7, peça 28, p. 25) .
Quadro 3
	Microrrevestimento – Preços de referência

	Descrição
	Preço inicial R$/m2
	Preço final (Após 1ª RPFO)            R$/m2

	Preço contrato (TC 007004/2008-7, peça 28,  p. 15) 
	5,45
	4,99

	Análise fev/2009 (TC 007004/2008-7, peça 4, p. 25 e p. 36) 
	5,36
	4,21

	Análise abr/2014 (peça 26, p. 1) 
	5,74
	4,68

	Preço da análise atual (peça 33) 
	5,20
	4,71

Fonte: Elaboração própria.
II.5 - CBUQ
II.5.1. Entendimentos mantidos
Mantém-se a utilização do filler na composição do CBUQ para a definição do valor de referência, em virtude da inviabilidade de se aferir, no momento atual, a real utilização desse material.
Também merece guarida a utilização do preço da areia comercial no valor de R$ 36,80 em virtude da mudança no Sicro 2 anunciada em informativo de janeiro/2006. 
Por meio da instrução de peça 27, não foram aceitas as manifestações dos responsáveis quanto à inadequação dos preços dos insumos do Sicro 2, praça Amazonas, para referenciar o mercado de Roraima. Mantém-se esse entendimento, esposado naquela oportunidade, uma vez que a simples afirmação quanto a essa diferença, além de intempestiva, não teria o condão de alterar o referencial adotado. Deve-se acrescentar que a utilização dos preços Sicro/Amazonas era condição prevista no edital e orçamento da obra, fazendo-se Lei entre as partes.    
Seguindo análise da instrução de peça 27, não merece acatar a justificativa dos responsáveis segundo a qual teriam empregado ‘dope’ na composição do CBUQ por necessidade técnica e por primar pela qualidade do serviço (peça, p. 22-23) . Isso porque não foram apresentados elementos probatórios da utilização desse insumo, bem como as justificativas não foram tempestivas, uma vez que foram apresentadas apenas nessa fase processual, posterior à obra e à própria revisão de projeto.
II.5.2. Alterações nos entendimentos anteriores 
Seguindo as diretrizes traçadas no item II.1 desta instrução, os cálculos da composição de preços unitários deste serviço seguiram as informações contidas no gráfico de localização e no quadro das distâncias de transporte, distribuídos em local e comercial, pavimentado e não pavimentado, conforme informações da peça 28, TC Processo 007.004/2008-7, p. 25 e 23.  
Os cálculos estão na peça 33 destes autos e podem ser resumidos no quadro abaixo. 
Quadro 4
	CBUQ 2,5 cm

	Descrição
	Preço inicial R$/t
	Preço final (Após 1ª RPFO)     R$/t

	Preço contrato (TC 007004/2008-7, peça 28,  p. 15) 
	151,63
	-

	Análise fev/2009 (TC 007004/2008-7, peça 4, p. 25 e p. 36) 
	141,49
	-

	Análise abr/2014 (peça 26, p. 1) 
	168,03
	-

	Preço da análise atual (peça 33) 
	159,09
	-

Fonte: Elaboração própria.
Quadro 4A
	CBUQ 3 e 4 cm

	Descrição
	Preço inicial R$/t
	Preço final   (Após 1ª RPFO)   R$/t

	Preço contrato (TC 007004/2008-7, peça 28,  p. 15) 
	197,70
	197,70

	Análise fev/2009 (TC 007004/2008-7, peça 4, p. 25 e p. 36) 
	177,72
	177,72

	Análise abr/2014 (peça 26, p. 1) 
	204,63
	184,04

	Preço da análise atual (peça 33) 
	195,66
	184,18

Fonte: Elaboração própria.

Quadro 4B
	CBUQ 5 cm

	Descrição
	Preço inicial R$/t
	Preço final   (Após 1ª RPFO)   R$/t

	Preço contrato (TC 007004/2008-7, peça 28,  p. 15) 
	197,70
	-

	Análise fev/2009 (TC 007004/2008-7, peça 4, p. 25 e p. 36) 
	177,72
	-

	Análise abr/2014 (peça 26, p. 1) 
	204,62
	184,04

	Preço da análise atual (peça 33) 
	167,29
	184,18

Fonte: Elaboração própria.
II.6 - Dreno
II.6.1. Entendimentos mantidos
Mantêm-se os cálculos realizados no âmbito da instrução de peça 27. Naquela oportunidade, foram acatados os argumentos dos responsáveis quanto ao novo preço da areia comercial (R$ 36,80/m³) , bem como a necessidade de a composição de preços unitários contemplar o geotêxtil. Ao final, o preço referencial para o serviço de dreno foi alterado para R$ 151,14 (peça 26, p. 9) . 
Quadro 5
	Dreno

	Descrição
	Preço inicial R$/m
	Preço final   (Após 1ª RPFO)   R$/m

	Preço contrato (TC 007004/2008-7, peça 28,  p. 15) 
	-
	120,25

	Análise fev/2009 (TC 007004/2008-7, peça 4, p. 25 e p. 36) 
	-
	149,96

	Análise abr/2014 (peça 26, p. 1) 
	-
	151,14

	Preço da análise atual (peça 26, p. 1) 
	-
	151,14

Fonte: Elaboração própria
II.7 – Escavação mecânica de vala – material de 1ª categoria
II.7.1. Entendimentos mantidos
Seguindo manifestação dos responsáveis e em harmonia com a instrução de peça 27, mantém-se na composição de custos do serviço ‘Escavação mecânica de vala – material de 1ª categoria’ o valor referente ao transporte de material escavado para bota-fora. Assim, o preço de referência para esse serviço é de R$ 5,70 (janeiro/2006 – peça 33, p. 13) .   

Quadro 6
	Escavação mecânica de vala – material de 1ª categoria

	Descrição
	Preço inicial R$/m3
	Preço final (Após 1ª RPFO)     R$/m3

	Preço contrato (TC 007004/2008-7, peça 28,  p. 15) 
	-
	5,53

	Análise fev/2009 (TC 007004/2008-7, peça 4, p. 25 e p. 36) 
	-
	5,35

	Análise abr/2014 (peça 26, p. 1) 
	-
	5,70

	Preço da análise atual (peça 26, p. 1) 
	-
	5,70

Fonte: Elaboração própria.
II.8 – Aquisição de emulsão com polímero para microrrevestimento
II.8.1. Entendimentos mantidos
Também seguindo manifestação dos responsáveis e em harmonia com a instrução de peça 27, mantém-se a utilização da composição do RL-1C com polímero, do Sicro-2 de março/2006, como referência, retroagindo a data-base do preço para janeiro/2006. Esses cálculos culminam no preço da emulsão com polímero de R$ 2.464,48.
Quadro 7
	Aquisição de emulsão com polímero para microrrevestimento

		Preço inicial R$/t
	Preço final   (Após 1ª RPFO)   R$/t

	Preço contrato (TC 007004/2008-7, peça 28,  p. 15) 
	2.218,75
	2.218,75

	Análise fev/2009 (TC 007004/2008-7, peça 4, p. 25 e p. 36) 
	2.010,40
	2.010,40

	Análise abr/2014 (peça 26, p. 1) 
	2.464,48
	2.464,48

	Preço da análise atual (peça 33) 
	2.464,48
	2.464,48

Fonte: Elaboração própria.
II.9 - Pintura de ligação
II.9.1. Entendimentos mantidos
Para a pintura de ligação relativa ao trecho em que foi aplicada uma camada de CBUQ de 3 e de 4 cm, a distância de transporte da Emulsão Asfáltica RR-1C foi adequada de 168,55 km para 154,22 km, conforme quadro das distâncias médias (peça 28, TC 007004/2008-7) . 

Quadro 8
	Pintura de ligação H=3,0 e 4,0

	Descrição
	Preço inicial R$/m2
	Preço final  (Após 1ª RPFO)    R$/m2

	Preço contrato (TC 007004/2008-7, peça 28,  p. 15) 
	0,12
	0,12

	Análise fev/2009 (TC 007004/2008-7, peça 4, p. 25 e p. 36) 
	0,19
	0,21

	Análise abr/2014 (peça 26, p. 1) 
	0,22
	0,21

	Preço da análise atual (peça 26, p. 1) 
	0,22
	0,21

Fonte: Elaboração própria
Para a composição relativa ao trecho de CBUQ de 2,5 cm, têm-se o que segue.
Quadro 9
	Pintura de ligação H=2,5

	Descrição
	Preço inicial R$/m2
	Preço final  (Após 1ª RPFO)    R$/m2

	Preço contrato (TC 007004/2008-7, peça 28,  p. 15) 
	0,12
	0,12

	Análise fev/2009 (peça 4 TC 007004/2008-7) 
	0,19
	0,21

	Análise abr/2014 (peça 27) 
	0,19
	0,19

	Preço da análise atual (peça 27) 
	0,19
	0,19

Fonte: Elaboração própria.
II.10 – Reciclagem de base
II.10.1. Alterações nos entendimentos anteriores 
Foi incluída à composição o adicional de mão de obra de 15,51% em atenção à jurisprudência do TCU, em especial, Acórdão 1592/2006-TCU-Plenário (Relator Ministro Marcos Bemquerer) e Acórdão 1923/2011-TCU-Plenário (Relator Ministro Valmir Campelo) , culminando no valor final de R$ 12,14.
Quadro 10
	Reciclagem da base

	Descrição
	Preço inicial R$/m3
	Preço final (Após 1ª RPFO)     R$/m3

	Preço contrato (TC 007004/2008-7, peça 28,  p. 15) 
	12,11
	-

	Análise fev/2009 (TC 007004/2008-7, peça 4, p. 25 e p. 36) 
	12,06
	-

	Análise abr/2014 (peça 26, p. 1) 
	12,06
	-

	Preço da análise atual (peça 33) 
	12,14
	-

Fonte: Elaboração própria.
II.11 – Imprimação asfáltica
II.11.1. Alterações nos entendimentos anteriores 
Foi incluído, para o preço final do serviço, o adicional de mão de obra de 20,51% em atenção à jurisprudência do TCU e considerando os elementos constantes na CPU 3 S 02 300 00 – Sicro 2.
Ademais, para o preço inicial, alterou-se a DMT do asfalto diluído de 127,0 km para 117,0 km, em consonância com o disposto no TC 007004/2008-7, peça 28, p. 23.
Quadro 11
	Imprimação asfáltica

	Descrição
	Preço inicial R$/m2
	Preço final  (Após 1ª RPFO)    R$/m2

	Preço contrato (TC 007004/2008-7, peça 28,  p. 15) 
	0,21
	0,21

	Análise fev/2009 (TC 007004/2008-7, peça 4, p. 25 e p. 36) 
	0,38
	0,41

	Análise abr/2014 (peça 26, p. 1) 
	0,38
	0,40

	Preço da análise atual (peça 33) 
	0,37
	0,41

Fonte: Elaboração própria.
II.12 – Pintura de faixa
II.12.1. Alterações nos entendimentos anteriores 
Foi incluído, para o preço final do serviço, o adicional de mão de obra de 20,51% em atenção à jurisprudência do TCU.
Quadro 12
	Pintura de faixa

	Descrição
	Preço inicial R$/m2
	Preço final (Após 1ª RPFO)     R$/m2

	Preço contrato (TC 007004/2008-7, peça 28,  p. 15) 
	-
	16,33

	Análise fev/2009 (TC 007004/2008-7, peça 4, p. 25 e p. 36) 
	-
	16,85

	Análise abr/2014 (peça 26, p. 1) 
	-
	16,85

	Preço da análise atual (peça 33) 
	-
	16,93

Fonte: Elaboração própria.
II.13 – Tachas Refletivas Bidirecionais
II.13.1. Alterações nos entendimentos anteriores
Foi incluído, para o preço final do serviço, o adicional de mão de obra de 20,51% em atenção à jurisprudência do TCU.

Quadro 13
	Tachas Refletivas Bidirecionais

	Descrição
	Preço inicial R$/und
	Preço final  (Após 1ª RPFO)    R$/und

	Preço contrato (TC 007004/2008-7, peça 28,  p. 15) 
	10,56
	-

	Análise fev/2009 (TC 007004/2008-7, peça 4, p. 25 e p. 36) 
	10,64
	-

	Análise abr/2014 (peça 26, p. 1) 
	10,64
	-

	Preço da análise atual (peça 33) 
	10,76
	-

Fonte: Elaboração própria.
II.14. Demais serviços
Para os demais serviços (aquisição e transporte de material betuminoso, canteiro de obras, mobilização e desmobilização) , não houve alteração entre as análises atuais e as de fev/2009 e abr/2014. Vale registrar também que manifestações dos responsáveis não questionaram essas análises pretéritas contidas neste processo. 
II.15. Conclusões de cálculo
Antes de trazer as conclusões obtidas a partir das retificações de cálculo feitas nesta instrução, cabe relembrar que na análise constante da peça 27 apurou-se que o desconto ofertado pela Tescon Engenharia Ltda., teria sido reduzido de 8,76%, para 2,51%, representando uma diferença (6,25%) de R$ 2.261.161,82 (valores históricos) em desfavor da Administração.
Desta vez, as análises efetivadas neste trabalho conduzem a uma redução do desconto, inicialmente de 5,86% para 1,54%, acarretando uma diferença (4,32%) em desfavor da Administração de R$ 1.573.457,81 (peça 33, p. 1) . Esse cálculo segue o método do desconto original - MDO previsto nas leis de diretrizes orçamentárias desde 2009, as quais dispõem que o desconto ofertado na licitação não pode ser reduzido em favor da empresa em caso de aditamentos.
Nesse passo, vale trazer à análise trecho do Despacho de março de 2016 (peça 31) , do Ministro-Relator Augusto Sherman Cavalcanti. Naquela oportunidade, o Relator apontou para a necessidade de também se avaliar a questão segundo o disciplinamento contido no Roteiro de Auditoria de Obras Públicas, Portaria-Segecex nº  33, de 7 de dezembro de 2012. 
Por esse normativo, orienta-se que, no cálculo do desequilíbrio econômico-financeiro do contrato, seja utilizado o método da limitação dos preços unitários ajustado (MLPU) .
Nesse caso, o desconto inicial da licitação não é obtido simplesmente pela divisão do preço contratado pelo preço de referência. Há a necessidade de limitar os preços ofertados pelo licitante aos referenciais do Sicro. Ou seja, os preços unitários do contrato devem ser limitados aos preços de referência para o cálculo do desconto inicial. 
Neste caso em exame, para efeito de cálculo do desconto inicial, a aplicação do MLPU demanda a alteração do preço unitário de contrato de dois serviços: Micro Revestimento e CBUQ.
Os valores são os do quadro abaixo:

Quadro 14A
	Alterações de PU - MLPU

		Preço contrato             R$
	Preço análise atual –MLPU – R$

	Micro Revestimento – m2
	5,45
	5,20

	CBUQ 3 e 4 cm - t
	197,70
	195,66

	CBUQ 5 cm - t
	197,70
	167,29 

Fonte: Elaboração própria.
Já na análise do desconto final, por esse método, deve-se alterar o preço unitário de contrato dos serviços novos com sobrepreço incluídos por meio de aditivos, além daqueles já tratados na análise do desconto inicial, conforme o quadro a seguir.
Quadro 14B
	Alterações de PU – MLPU

		Preço contrato/aditivo
	Preço análise atual -MLPU

	Micro Revestimento – Original – m2
	5,45
	5,20

	Micro Revestimento – Aditivado – m2
	4,99
	4,71

	CBUQ 4 cm - t
	197,52
	184,18

	CBUQ 5 cm - t
	197,70
	184,18

	Reestabilização de base - m3
	52,85
	46,52

Fonte: Elaboração própria.
Com a aplicação do MLPU, a diferença verificada entre o desconto inicial e o desconto final (Superfaturamento por ‘jogo de planilha’ - SFJP) passaria a ser de 4,89%, em vez dos 4,32% calculado pelo MDO. Esses percentuais representam os seguintes valores respectivamente:  R$ 1.781.432,52 em vez de R$ 1.573.457,81  (peça 33, p. 2 e 4) .
Ademais, conforme o detalhamento da aplicação do MLPU constante do  Roteiro de Auditoria de Obras Públicas, Portaria-Segecex nº  33, de 7 de dezembro de 2012, também se faz necessário avaliar a ocorrência de superfaturamento por preços excessivos (SFPE) . Esse superfaturamento é dado pela diferença entre o preço contratual com aditivos sem aplicação das limitações de preço unitário e o preço contratual com aditivos com aplicação das limitações de preço unitário.
No caso em exame, apura-se um superfaturamento por preço excessivos (SFPE) no valor de R$ 132.880,00 (peça 33, p. 4) .
Somando-se as duas parcelas calculadas no MLPU apura-se um superfaturamento por preços execessivos (SFPE) e por jogo de planilha (SFJP) no valor total de R$ 1.914.312,52.
Em resumo, têm-se:

Quadro 15
		Análise peça 27, p. 22
	Análise atual (peça 33, p. 2 e 4) 

	Método do desconto  MDO
	R$ 2.261.161,82 
 (Desconto de 8,76% para 2,51% = 6,25%) 
	R$ 1.573.457,81 
 (de 5,86%, para 1,54%  =  4,32%) 

	Método da limitação dos preços unitários - MLPU
	-
	R$ 1.914.312,52
 (de 6,80% para 1,90% = 4,89% mais R$ 132.880,00 de SFPE) 

Fonte: Elaboração própria a partir das peças 27 e 33.
Percebe-se que o cálculo da diferença fundamentado no Roteiro de Auditoria de Obras Públicas, Portaria-Segecex n. 33, de 7 de dezembro de 2012 (MLPU) produz resultado mais gravoso aos responsáveis que o entendimento vigente anteriormente - MDO. Contudo, como o Contrato 063/2006 se trata de avença firmada em 2006, portanto anterior a Portaria-Segecex 33/2012, entende-se que não seja apropriado retroagir a aplicação da metodologia do MLPU para este caso concreto, por produzir resultado menos benéfico aos responsáveis. Registre-se em adição que, embora mais gravoso, os resultados obtidos pelo MLPU não indicam diferença significativa em relação ao MDO. Note-se que a diferença verificada entre os resultados obtidos com a aplicação dos dois métodos alcança percentual inferior a 1%.
Em que pese o fato de as análises realizadas pelo MDO e pelo MLPU terem demonstrado, de maneira inequívoca, a ocorrência de redução no desconto inicial obtido pela Administração no Contrato 063/2006, antes de apresentar uma conclusão quanto à ocorrência de ‘jogo de planilha’, vale trazer a este trabalho outras reavaliações das análises constantes da instrução acostada à peça 27, haja vista sua influência no deslinde das questões tratadas nestes autos.
III - Justificativas técnicas x ‘jogo de planilha’ 
Por ser útil a esta análise, transcreve-se excerto dos ‘Argumentos gerais’ contidos na instrução de peça 27, p. 27:
34. Argumento: os responsáveis alegam que a análise da revisão do projeto referente ao Contrato 063/06 teria atendido a todos os procedimentos internos do Dnit, tendo a motivação administrativa e as justificativas técnicas sido apresentadas na instrução do processo. Teriam sido inseridos nos autos os elementos que compunham a gestão orçamentária e financeira, e as planilhas orçamentárias teriam sido analisadas e aprovadas conforme orientações e instruções vigentes (peça 11, p. 9-10; peça 15, p. 8) ;
35. Análise: a simples afirmação quanto à regularidade do rito processual para aprovação da primeira revisão de projeto do Lote 4 não esclarece a ausência de avaliação quanto à necessidade de manutenção do equilíbrio econômico-financeiro do contrato.
36. Argumento: em linhas gerais, os responsáveis alegam que as alterações quantitativas em itens da planilha orçamentária do Contrato 063/06 decorreram de reais necessidades surgidas durante o andamento da obra e, portanto, não teria ocorrido o desequilíbrio econômico-financeiro da avença (peça 17, p. 4; 6-7; 15) .
37. Análise: acerca desse ponto, cabe recapitular o disposto na instrução anterior do presente processo (peça 2, p. 15) :
33. É importante ressaltar que, independente de as justificativas [para as alterações de quantitativos no Contrato 063/06] terem sido aceitas ou não, houve desequilíbrio econômico-financeiro do Contrato decorrente das alterações quantitativas e qualitativas de serviços contratuais, formalizadas no 2° termo aditivo. E, considerando-se que na execução de contratos de obra a existência de aditivos com alterações quantitativas e qualitativas logo após o início dos serviços é uma situação bastante corriqueira na esfera administrativa, era de se esperar do gestor de recursos públicos que, diante dessa circunstância, estivessem atentos à possibilidade de desequilíbrio da equação econômico-financeira inicialmente pactuada em desfavor da Administração e, assim, adotassem as providências necessárias para evitá-lo.
38. Ou seja, o débito calculado em função do desequilíbrio econômico financeiro independe da discussão quanto ao mérito das alterações quantitativas, visto que, caso fossem confirmadas essas possíveis irregularidades nas justificativas para as modificações, conforme suscitado pela Secob no TC Processo 007.004/2008-7, elas constituiriam máculas diferentes daquela que está sendo tratada no âmbito desta TCE. (grifado) 
Em que pese o entendimento apresentado na instrução anterior dando conta que a aferição de desequilíbrio independe da discussão quanto ao mérito das alterações, por meio do Voto condutor do Acórdão 1918/2013-TCU-Plenário, Ministra Relatora Ana Arraes, o TCU manifestou-se de outro modo:  
Além da margem de incerteza inerente a qualquer sistemática de avaliação de preços, é importante ressaltar que a verificação material da ocorrência danosa do 'jogo de planilhas' encontra sustentação mais robusta quando a aplicação de critérios matemáticos é associada ao exame das circunstâncias que levaram às alterações contratuais.
No caso em exame foram apontadas expressivas deficiências no projeto básico e o próprio teor dos aditivos tem, em muitos pontos, caráter de correção das falhas iniciais. Consequência imediata das medidas para acerto do projeto são as supressões e os acréscimos nos serviços a serem executados, o que, além de deixar evidente a culpabilidade pela utilização de um projeto deficiente, implica em alteração do desconto global pactuado. Entretanto, se as alterações, ainda que substanciais, levaram a uma redução do desconto em apenas 2,36%, não é possível concluir que tenha havido 'jogo de planilhas' sem que tenha sido evidenciada, de forma contundente, a deliberada supressão dos serviços que tinham descontos elevados ou o acréscimo de itens com reduzida margem de desconto. Não verifico uma sistemática que tenha, de fato, levado a um evidente favorecimento da contratada e nesse contexto, considero elidida a irregularidade. (grifado) 
A partir desse Voto, conclui-se ser necessário avaliar as condições técnicas pelas quais o aditivo foi celebrado, ainda mais pelo fato de que a redução de desconto ocorrida neste caso em exame pode ser considerada relativamente baixa. Note-se que, no caso de as justificativas serem procedentes e não se evidencie, de forma contundente, uma atuação deliberada para o aumento dos quantitativos de serviços com preços elevados e diminuição dos quantitativos de serviços com preços baixos, caracterizando o jogo de planilha, é possível que os aditivos ao Contrato 063/2006 sejam considerados regulares. 
Afora essa reavaliação das justificativas inerentes às alterações de quantitativos e os reparos nos cálculos das CPU demonstrados no item II, supra, as demais análises e conclusões apresentadas na instrução acostada à peça 27 permanecem válidas. Ou seja, procedem as análises dos preços dessa obra tendo o Sicro como referência. Também procede a avaliação da planilha orçamentária seguindo os critérios de aceitabilidade de preços unitários, pois essa metodologia se conforma aos termos contidos no art. 40, inciso X, da Lei 8.666/1993 e à jurisprudência deste Tribunal. Outrossim, procede o entendimento no sentido de que a adoção de BDI único em um contrato não assegura a manutenção do equilíbrio econômico-financeiro no advento de uma revisão de projeto seguida de aditivo.  
Dito isso e retomando a questão relativa às condições técnicas pelas quais o aditivo foi celebrado, cabe proceder uma avaliação detalhada das justificativas inerentes às alterações de quantitativos executados no âmbito do Contrato 063/2006.
Para tanto, faz-se necessário, primeiramente, perquirir em que termos os responsáveis foram citados no âmbito desta TCE, de maneira a relembrar os principais serviços que ocasionaram o suposto desequilíbrio do Contrato 063/2006. Assim, transcreve-se excerto dos ofícios contidos na peça 2, p. 27 a 38:
Ato impugnado: emitir parecer favorável para a aprovação do 1° Relatório de Revisão de Projeto em Fase de Obras, com alterações quantitativas e qualitativas, sem apontar a necessidade de recomposição do equilíbrio econômico-financeiro inicialmente pactuado no Contrato 063/06, fato esse que resultou no superfaturamento apurado, conforme caracterizado nos itens 18-24 deste relatório e nos itens 39-64, às fis. 221-223 e nas planilhas às fis. 171-172 e 182-183 do TC Processo 007.004/2008-7, anexos por cópia. (grifado)   
No item 18 do relatório que embasou a citação (peça 2, p. 13) , consta que os principais serviços que ocasionaram o desequilíbrio no contrato foram:
a) Reparos localizados; 
b) CBUQ (e= 4 cm) ; 
c) Pintura de faixa; 
d) Reciclagem de base; 
e) Reestabilização de base com adição de 0,05 m de material (e= 15 cm) .  
Diante dos termos dessa citação, serão feitas análises dos quantitativos relacionados a esses serviços. Mesmo porque, os responsáveis não foram chamados a esclarecer execuções de outros serviços.
III.1 - Dos reparos localizados
As alterações nos reparos localizados seguiram os seguintes quantitativos:
Quadro 16
	Reparos Localizados - m2

	Contrato original (abr/2006) 
	95.280,00

	1ª RPFO (dez/2007) 
	30.843,98

	2ª RPFO (dez/2008) 
	48.725,00

	Executado (última medição – abr/2009) 
	48.336,00

Fonte: peça 12 p. 81, TC 007004/2008-7; 1ª RPFO (peça 31, p. 71, TC 007004/2008-7) 
A irregularidade aventada nesse caso foi a retirada de quantitativos dos serviços de reparos localizados do âmbito do Contrato 063/2006, sendo que esse serviço apresentava descontos em relação aos preços de referência (peça 2, p. 15) . 
III.1.1. Argumentos dos responsáveis
Transcreve-se excerto dos argumentos do Coordenador-Geral de Construção Rodoviária, senhor Luís Munhoz Prosel Junior (peça 11, p. 12 a 13) , os quais são similares às justificativas dos demais responsáveis chamados a se manifestar em relação a esse indício de irregularidade:
51. A alteração de quantitativos dos serviços de reparo localizado advinda da aprovação do 1º Relatório de Revisão de Projeto em Fase de Obras do Contrato 063/2006 envolveu critérios estritamente técnicos.
52. Em análise aos volumes da referida revisão, pode-se identificar a afirmação de que, do período decorrido entre os levantamentos de campo que deram origem à planilha do Projeto Básico e o momento da elaboração da revisão de projeto, diversas intervenções foram executadas no âmbito de um contrato de conservação tendo por objeto o mesmo segmento da rodovia, reduzindo consequentemente a necessidade dos serviços de reparo localizado.
53. Em consulta ao Sistema de Acompanhamento de Contratos (SIAC) identifica-se que, à época, encontrava-se vigente o Contrato 003/2004, firmado entre o DNIT e a própria empresa Tescon Engenharia Ltda. tendo por objeto a execução de serviços de manutenção (conservação e recuperação) na rodovia BR-l74/RR.
54. O quadro acumulado de medições do Contrato 003/2004, nos informa ainda que, desde junho de 2004, período da 10ª medição, diversos serviços referentes à recuperação funcional do pavimento, como remendos profundos, lama asfáltica grossa e mistura betuminosa usinada a frio, foram efetivamente executados e medidos.
55. Assim, consoante execução de serviços no âmbito de outro contrato vigente, mostra-se acertada a decisão do gestor público responsável pela proposição da redução dos quantitativos ao reconhecer a desnecessidade de previsão de elevado quantitativo, objetivando, dessa forma, impedir a eventual medição em duplicidade de serviços já executados em outro contrato.
56. Assim, amparado na existência do Contrato 003/2004 e na declaração expressa dos responsáveis pela fiscalização da obra quanto à necessidade de redução de quantitativos do serviço, presumindo-se verdadeiras as manifestações técnicas ali exaradas, o Coordenador-Geral responsável detinha todos os elementos necessários para atestar e aprovar a requerida alteração.
 (...) 
59. Conforme se observa no quadro de quantidades constante do Anexo II dessa nota técnica, o quantitativo original de reparos localizados foi realmente reduzido de 95.280,00 m² para 31.843,99 m² em função da aprovação do lº Relatório de Revisão de Projeto em Fase de Obras do Contrato 063/2006.
60. Já na aprovação da 2ª Revisão de Projeto, observa-se, além de outras adequações, o acréscimo exatamente dos quantitativos do serviço de reparo localizado para 48.725,00 m², em função de necessidades objetivas identificadas na execução do contrato.
61 . Essa ação mostra-se absolutamente contrária ao conceito citado de manipulação deliberada de quantidades apenas para ampliar as vantagens financeiras da contratada, apontado no relatório de TCE (grifado) . 
Diante dessas informações, os responsáveis argumentam ter demonstrado que os acréscimos e reduções dos serviços de reparos localizados nas diferentes revisões de projeto tiveram por objetivo único e inequívoco atender as demandas surgidas no decorrer da obra. Concluem, portanto, que os gestores que aprovaram a revisão não podem ser responsabilizado por qualquer eventual distorção de preços ocorrida nesse processo.
III.1.2. Análise
Trata-se neste caso de diminuição de quantitativos de ‘Reparos localizados’ do Contrato 063/2006 em função da existência prévia do Contrato 003/2004 em que esse serviço vinha sendo realizado. 
De início, registre-se que não caberia ao gestor executar serviços para os quais não havia necessidade. Ou seja, no momento da elaboração da 1ª RPFO ao Contrato 063/2006, não havia demanda para os serviços de ‘Reparos localizados’ compatível com o quantitativo estabelecido originalmente, portanto, era desejável que esse serviço tivesse redução em seus quantitativos.
Note-se que, se já existia serviços que se assemelhavam aos ‘Reparos localizados’ no âmbito do Contrato 003/2004 e se esses serviços foram realizados depois da quantificação que fundamentou a planilha original do Contrato 063/2006, não caberia manter os quantitativos originais desse mesmo serviço no Contrato 063/2006. Pode-se dizer que eventual falha está mais correlacionada à definição de quantitativos no âmbito do Contrato 063/2006 do que na sua execução. 
Observe-se que não há neste processo documentos relativos ao projeto básico, elaborado pelo Governo do Estado do Roraima, que subsidiou o Contrato 063/2006. Assim, não se mostra possível aferir o cálculo dos quantitativos constantes na planilha orçamentária desse contrato. Outrossim, esse não é o objetivo desse processo.
Acrescente-se também que o lapso de tempo entre a coleta dos dados que culminaram no Contrato 063/2006 (final de 2004) e a elaboração do 1º RPFO (dez/2007) foi de três anos, tempo suficientemente longo para se promover alterações nas condições da rodovia, especialmente, quando havia outro contrato por meio do qual estavam sendo executados serviços similares no pavimento.
Assim, não se mostra razoável afirmar que tenha ocorrido a deliberada supressão dos serviços de ‘Reparos localizados’ no âmbito do Contrato 063/2006. Pode-se contudo aventar que há indícios de que esses ajustes se deveram às reais necessidades da obra.
III.2 - Concreto Betuminoso Usinado a Quente - CBUQ
As alterações nos quantitativos de CBUQ foram as seguintes:
Quadro 17
	CBUQ - t

		e = 2,5 cm
	e = 3,0 cm
	e = 4,0 cm
	e = 5,0 cm

	Contrato original (abr/2006) 
	12.978,00
	19.152,00
	42.268,80
	4.200,00

	1ª RPFO (dez/2007) 
	0,00
	0,00
	92.682,24
	0,00

	2ª RPFO (dez/2008) 
	0,00
	0,00
	77.763,84
	0,00

	Executado (última medição – abr/2009) 
	0,00
	0,00
	76.740,22
	0,00

Fonte: peça 12, p. 81, TC 007004/2008-7; 1ª RPFO (peça 31, p. 71, TC 007004/2008-7) 
A irregularidade foi caracterizada da seguinte forma (peça 2, p. 15) :
30. O aumento da tonelagem de ‘CBUQ’ ocorreu devido à substituição das camadas com espessura menor (2,5 cm; 3,0 cm) , originalmente previstas em projeto, por camada de espessura maior (4,0 cm) . O motivo alegado que a finalidade foi a de eliminar a variação da espessura das camadas, obtendo-se assim certa uniformidade das camadas. Esse argumento não foi considerado plausível, visto que alterar a espessura projetada apenas para eliminar a variação existente é injustificável, pois essas variações refletem justamente os diferentes estágios de degradação experimentados pelo pavimento, com soluções diferenciadas.
III.2.1. Argumentos dos responsáveis
Segundo os responsáveis, o projeto básico original foi elaborado com índices técnicos do pavimento levantados no final de 2004 tendo como norma de referência o programa PIR-IV (Programa Integrado de Revitalização) .  
Argumentaram também que, quando foram iniciadas as obras em 2006, a empresa Tescon Engenharia Ltda verificou, por meio do international roughness index  (IRI – teste que avalia a irregularidade superficial do pavimento) , que a situação do pavimento já havia se deteriorado e as condições funcionais observadas em 2004 já não se apresentavam suficientes para a execução das obras da BR-174/RR.  
Alegaram ainda que a IS/DG/DNIT-11/2003 (PIR–IV) não previa a adoção de CBUQ de 2,5 cm, sendo a espessura mínima de 3,0 cm. 
Acrescentaram que, em superfícies demasiadamente irregulares como a encontrada na BR-174/RR, espessuras muito delgadas de CBUQ poderiam resultar em remendos protuberantes e consequentemente sujeitos a degradação precoce. Conforme os responsáveis, esses fatos conduziram à indicação técnica de não se utilizar recapeamentos em CBUQ com espessuras inferiores a 4 cm. 
Concluíram, portanto, que as alterações nas soluções de recapeamento em CBUQ tiveram por único objetivo atender as demandas surgidas no decorrer da obra (peça 3, p. 4; peça 11, p. 13-16; peça 15, p. 12-14) .
III.2.2. Análise 
Nos termos das alegações dos responsáveis, o programa PIR-IV definia como limite inferior a espessura de 3,0 cm. Esse fato é comprovando conforme normativo IS/DG/DNIT-11/2003 (PIR–IV) . 
Figura 01 – Programa PIR-IV
Nesse caso, a substituição do CBUQ e = 2,5 cm está coerente com as recomendações constantes no normativo do DNIT. Dessa forma, pondera-se que o projeto básico que culminou no Contrato 063/2006 não estava adequado frente ao normativo do DNIT, fato que não está em análise neste relatório.
Outrossim, as demais justificativas dos responsáveis quanto à necessidade de maiores espessuras de CBUQ para fazer frente à nova condição funcional do pavimento parecem razoáveis. Nesse passo, vale acrescentar que o Manual de Restauração de Pavimentos  (Publicação IPR-720/2006, p. 154) estabelece como adequado 3,0 cm de espessura mínima: ‘A restauração em concreto asfáltico deve ser analisada a partir da adoção da espessura mínima fixada, que recomenda-se seja igual a 3,0 cm’.
Esses fatos culminam na conclusão de que as alterações nos quantitativos de CBUQ ocorridas no 1º e 2º RPFO atenderam às recomendações constantes nos normativos do DNIT e foram efetivadas em função das reais necessidades da obra.
III.3 - Pintura de faixas
As alterações nos serviços de pintura de faixas seguiram os seguintes quantitativos:

Quadro 18
	Pintura de faixas – m2

	Contrato original (abr/2006) 
	84.440,00

	1ª RPFO (dez/2007) 
	0,00

	2ª RPFO (dez/2008) 
	0,00

	Executado (última medição – abr/2009) 
	0,00

Fonte: peça 12, p. 81, TC 007004/2008-7; 1ª RPFO (peça 31, p. 71, TC 007004/2008-7) 
A irregularidade foi caracterizada da seguinte forma (peça 2, p. 20) :
31. A supressão do serviço de ‘pintura de faixa’ foi justificada pela existência de um Programa Nacional de Sinalização criado pelo DNIT. Esse argumento não foi aceito e tal procedimento foi considerado temerário, pois não há comprovação de que o trecho será contemplado pelo programa. Ademais, frisou-se que a sinalização rodoviária é considerada imprescindível pela conotação de segurança aos usuários e, nesse sentido, o ‘Manual de Sinalização Rodoviária’.
III.3.1. Argumentos dos responsáveis
Segundo os responsáveis, a supressão da pintura de faixa de sinalização no 1º RPFO deveu-se à criação do Programa de Sinalização nas Rodovias Federais – Prosinal, por meio da Portaria 155, de 13/6/2006.
Tendo como fundamento esse programa, os serviços de sinalização horizontal e vertical no trecho compreendido entre os km 356 e 719,9 da BR-174/RR foram atribuídos ao Contrato 165/2006, firmado com a empresa Sinorte – Sinalização do Norte Ltda, publicado em 13/11/2006, anterior à aprovação do 1º RPFO.
Amparados nesses argumentos, os responsáveis alegam ter demonstrado que a única opção para o gestor público era acatar a supressão de quantitativos dos serviços de pintura de faixa de sinalização no âmbito da 1ª RPFO (peça 11, p. 17) .
III.3.2. Análise
Em suas manifestações, os responsáveis apresentaram documentos relativos ao Prosinal e também do edital que culminou na formalização do Contrato 165/2006. Percebe-se que os serviços no âmbito desse programa são amplos, contemplando inclusive os serviços de pintura de faixas. Ou seja, além do serviços de pintura de faixas, o Prosinal demandava capina, implantação de placas, remoção de pichações, fornecimento de pórticos, semi-pórticos, balizadores, tachas refletivas, etc.
Percebe-se que a pintura de faixas, serviço previsto no Contrato 063/2006, subsume-se ao universo de serviços contidos no Programa Prosinal. Assim, há indicativos de que seria razoável ao gestor do Contrato 063/2006 cancelar a execução de pintura de faixas a fim de que esse serviço fosse executado no âmbito de contrato específico (Contrato 165/2006 – Prosinal) , eliminando com isso a possibilidade de medição em duplicidade. Mesmo porque, em razão da sua especificidade e amplitude, o tema sinalização foi tratado de uma forma global, envolvendo os demais elementos desses itens de segurança da rodovia.
Também deve-se acrescentar que o desconto inicial dado neste item era pequeno, correspondendo a 3,5% em relação ao preço de referência (R$ 16,93, preço unitário Sicro; R$ 16,33, preço unitário contratual) . Ou seja, manter os serviços de pintura de faixas no âmbito do Contrato 063/2006 não apresentava ganhos significativos para Administração.
 Esses fatos culminam na conclusão de que a retirada dos serviços de pintura de faixas deveu-se às necessidades reais da obra, não sendo razoável configurar com uma ação intencional de majorar os ganhos da empresa contratada.
III.4 - Reciclagem de base substituído por Reestabilização de base com adição de 0,05 m de material  (e = 15 cm) .
As alterações nos quantitativos do serviço de ‘reciclagem de base’ que foram substituídos por ‘reestabilização de base com adição de 0,05 m de material (e = 15 cm) ’ são as que seguem no quadro abaixo.
Quadro 19
	Reciclagem de base – m3
	Reestabilização de base com adição de 0,05 m de material (e = 15 cm) – m3

	Contrato original (abr/2006) 
	7.125,00
	0,00

	1ª RPFO (dez/2007) 
	0,00
	10.060,50

	2ª RPFO (dez/2008) 
	0,00
	14.212,39

	Executado (última medição – abr/2009) 
	0,00
	14.212,39

Fonte: peça 12, p. 81, TC 007004/2008-7; 1ª RPFO (peça 31, p. 71, TC 007004/2008-7) 
A irregularidade foi caracterizada da seguinte forma (peça 2, p. 15) :
29. A substituição do serviço de ‘reciclagem de base’ pelo serviço de ‘reestabilização de base com adição de 0,05 m de material (e = 15 cm) ’, cujo custo é superior, foi justificada no relatório de revisão pela existência de deformação e ruptura da camada de base em função da elevação do nível do lençol freático, que indicaria problemas estruturais na rodovia. Entretanto, esse argumento contradiz o comentário trazido nesta mesma justificativa, quando o gestor afirma que: ‘O pavimento comportou-se bem nestes 13 anos de uso, não apresentando problemas estruturais’ (anexo 8, fl. 9, TC Processo 007.004/2008-7) .
III.4.1. Argumentos dos responsáveis
Os responsáveis alegam que o projeto básico teria sido elaborado em consonância com as regras estabelecidas para o PIR-IV, utilizando levantamento visual contínuo para avaliação da superfície de pavimentos flexíveis. A reciclagem de base seria prevista apenas nos segmentos descontínuos em que teriam sido identificadas deformações plásticas relevantes ou outro tipo de patologia grave, que corresponderiam, inicialmente, a apenas 2,5% de todo o trecho, sendo propostos serviços em segmentos com extensão média inferior a 100 metros (peça 11, p. 18; peça 15, p. 15) .
Ocorre que, segundo relatado, no período compreendido entre a realização do levantamento (novembro de 2004) e a ordem de início dos serviços, a condição estrutural do pavimento teria apresentado rápida e acentuada degradação. Em alguns segmentos, teriam sido executados remendos localizados, sem que tal medida fosse capaz de prevenir o surgimento de novas panelas em suas adjacências (peça 11, p. 18; peça 15, p. 16) .
Afirmam, ainda, que a base existente, após escarificada e homogeneizada, sem adição de material (serviço ‘Reciclagem de base’) , teria apresentado características incompatíveis com as especificações para base, não se enquadrando nos parâmetros de projeto. Isso teria ocorrido em virtude da saturação da camada de base, devido a elevação do lençol freático.
 Segundo os responsáveis, também havia ‘heterogeneidade caótica’ na distribuição dos revestimentos, compostos por CBUQ, TSD, Lamas Asfálticas e Misturas a Frio existentes, fatores esses que condicionam o serviço de ‘Reciclagem de Base’ a resultados insatisfatórios (peça 17, p. 18-19; peça 3, p. 5; peça 11, p. 18-19; peça 15, p. 16) .
Informam que, nos trechos em que a área das panelas superasse o percentual de 14,4% da área total, seria mais econômico realizar a reciclagem total, em vez de remendo localizado.
Alegam não haver contradição entre as justificativas do Deit/Seinf no que concerne ao bom comportamento do pavimento, visto que as fragilidades estruturais verificadas limitar-se-iam a apenas 4% do trecho abrangido pelo Contrato 063/06 (peça 17, p. 19) .
Por fim, os responsáveis julgam ser impossível comparar os preços dos dois serviços (reciclagem de base e reestabilização de base) , dadas as diferenças executivas entre eles. O serviço de reestabilização de base, adicionado à planilha de serviços do contrato, possuiria baixa produção, executado em pequenos panos com extensões de 40 a 60 m e, portanto, na verificação do desconto do contrato, ele deveria ser comparado ao serviço de reparo localizado profundo (peça 17, p. 19) .
III.4.2. Análise
No capítulo denominado ‘Histórico da Obra’, constante das justificativas que culminaram na 2º RPFO, há a seguinte afirmação: ‘O pavimento comportou-se bem nestes 13 anos de uso não apresentando problemas estruturais. O Revestimento desgastou-se e em alguns locais houve formação de panelas, que só recentemente foram corrigidas’ (peça 28, p. 10, do TC Processo 007.004/2008-7) .
Em seguida, tem-se o capítulo denominado ‘Situação Atual do Trecho’, cujo excerto transcreve-se:
 (...) em face da alta pluviosidade dos meses de Maio e Junho, mais de 640 mm em cada mês, surgiram algumas panelas e o nível do lençol freático subiu consideravelmente. Esta última ocorrência determinou o aparecimento de ‘borrachudos’ em vários trechos em cortes e em segmentos de grade colado com pequena declividade longitudinal. Foto 06 e 04’.
A frase ‘O pavimento comportou-se bem nestes 13 anos de uso não apresentando problemas estruturais’ quando analisada separadamente conduz, de fato, ao entendimento de que seria improcedente a substituição do serviço de ‘reciclagem de base’ por ‘reestabilização de base com adição de 0,05 m de material (e = 15 cm) ’.
Entretanto, dentro do contexto maior, em que se falou da elevação do nível do lençol freático, existência de panelas e ‘borrachudos’, é possível que a substituição desses serviços fosse realmente necessária.
Ademais, o quantitativo de ‘reestabilização de base com adição de 0,05 m de material (e = 15 cm) ’ corresponde a apenas 4% da superfície do pavimento. Não representa, assim, percentual elevado, podendo caracterizar que o pavimento de fato comportou-se relativamente bem nos treze anos anteriores.
Somem-se a esses fatos o lapso de tempo entre a coleta dos dados que culminaram no Contrato 063/2006 (final de 2004) e a elaboração do 1º RPFO (dez/2007) , três anos, tempo suficientemente longo para justificar uma nova correção nos planos de trabalho para melhor adequação da obra às necessidades de campo.
Esses fatos culminam na conclusão de que não se pode afirmar, de maneira inequívoca, que a substiuição dos serviços de ‘reciclagem de base’ por ‘reestabilização de base com adição de 0,05 m de material (e = 15 cm) ’ foi indevida.
III.5 – Conclusão quanto à existência de jogo de planilha
As análises das circunstâncias que levaram às alterações contratuais não permitem conluir  que as opções adotadas pelos gestores da obra foram inadequadas naquele momento. Ao contrário, as análises trazem indícios de que a obra foi melhor conduzida com os novos quantitativos de Reparos localizados; CBUQ (e= 4 cm) ; Pintura de faixa; Reciclagem de base e Reestabilização de base com adição de 0,05 m de material (e= 15 cm) .
Em que pese o desequilíbrio econômico-financeiro decorrente dessas alterações, essa situação pode ser considerada similar à situação tratada no Voto condutor do Acórdão 1918/2013-TCU-Plenário, Ministra Relatora Ana Arraes. Ou seja, não é possível concluir que tenha havido de forma contundente e deliberada a supressão dos serviços que tinham descontos elevados ou o acréscimo de itens com reduzida margem de desconto. Nesse caso, não se verifica uma sistemática que tenha levado a um evidente favorecimento da contratada. 
É de se registrar também que o Contrato 063/2006 foi assinado em abril de 2006, sob a égide da LDO 2006 (Lei 11.178 de setembro de 2005) . Naquela época ainda não vigia a LDO 2009, momento em que foram estabelecidas as determinações legais que proíbem a redução do desconto global. Outrossim, a 1ª RPFO (dez/2007) , motivadora das maiores alterações, também foi elaborada anteriormente a LDO 2009. Diante dessas análises, pondera-se que cabe considerar elidida a irregularidade.
IV – Responsabilizações e medida cautelar
Foram chamados aos autos (peça 2, p. 27 a 38) :
a) a Tescon Engenharia Ltda, por celebrar o 2º termo aditivo ao Contrato 063/2006, com alterações quantitativas e qualitativas decorrentes da 1ª RPFO, que teria gerado desequilíbrio na equação econômica-financeira em desfavor da Administração, resultando em dano ao Erário;
b) O senhor Guilherme Vasconcellos de Souza, engenheiro da Assessoria Técnica Siscon, por ter se manifestado (Parecer Técnico n. 248/2006 — CGCONT) favoravelmente ao orçamento resultante das alterações de projeto em fase de obras, fato que teria gerado desequilíbrio na equação econômica-financeira em desfavor da Administração, resultando em dano ao Erário;
c) O senhor José Eufranio Alves, Diretor do Departamento de Infra-Estrutura de Transporte — DEIT / SEINF, responsável pela elaboração da RPFO, fato que teria ocasionado desequilíbrio na equação econômica-financeira em desfavor da Administração, resultando em dano ao Erário;
d) O senhor Luís Munhoz Prosel Junior, então Coordenador Geral de Construção Rodoviária (CGCONT) do DNIT, por ter aprovado o 1ª RPFO fato que teria ocasionado desequilíbrio na equação econômica-financeira em desfavor da Administração, resultando em dano ao Erário.
Em razão da insubsistência do débito, essas citações restaram insubsistentes. Outrossim deixam de existir as razões para a manutenção da retenção cautelar de R$ 470.542,08. 
CONCLUSÃO
Esta instrução teve como objetivo a análise das alegações de defesa referentes aos indícios de dano ao Erário decorrente de desequilíbrio econômico-financeiro no Contrato 063/2006. Esse desequilíbrio foi ocasionado por alterações qualitativas e quantitativas no projeto básico, promovidas pela 1ª Revisão de Projeto em Fase de Obras e formalizadas por meio do 2º Termo Aditivo ao Contrato 063/2006. Especificamente, essa análise atende ao disposto no Despacho de março de 2016 do Ministro Relator, Augusto Sherman Cavalcanti, em que demanda o reexame da matéria (peça 31) , que já havia sido objeto de análise de mérito por parte desta unidade técnica, conforme instrução acostada à peça 27.
Os cálculos efetivados no âmbito deste trabalho apontam para uma alteração no percentual de desequilíbrio econômico-financeiro, quando comparados com os resultados das análises realizadas por meio da instrução de peça 27. O percentual de desequilíbrio variou de 6,25% na instrução anterior para 4,32% nesta instrução. Esse fato ocorreu em virtude de ajustes realizados nas composições de custo unitário de alguns serviços, com destaque para eliminação de duplicidades verificadas no transporte de CBUQ, bem como de alterações na tipologia de alguns transportes de insumos (local ou comercial) , para que os cálculos se harmonizassem com o disposto em projeto. 
Também em atendimento às demandas constates do despacho do Min. Relator (peça 31) , foi avaliada a ocorrência de ‘jogo de planilhas’ a partir do método da limitação dos preços unitários (MLPU) , conforme determina o Roteiro de Auditoria de Obras Públicas, Portaria-Segecex nº  33, de 7 de dezembro de 2012. Nesse caso, apurou-se um superfaturamento por preços excessivos (SFPE) e por jogo de planilha (SFJP) no valor total de R$ 1.914.312,52, que representa 5,26% do valor contratual.
A tabela abaixo resume os resultados das análises efetivadas neste trabalho:
Quadro 20
	Desequilíbrio econômico-financeiro

	Método do desconto MDO
	R$ 1.573.457,81 
 (de 5,86%, para 1,54%  =  4,32%) 

	Método da limitação dos preços unitários - MLPU
	R$ 1.914.312,52
 (de 6,80% para 1,90% = 4,89% mais R$ 132.880,00 de SFPE) 

Fonte: Elaboração própria
Percebe-se que o cálculo da diferença pelo MLPU produz resultado mais gravoso aos responsáveis que o entendimento vigente anteriormente - MDO. Todavia, como o Contrato 063/2006 se trata de avença firmada em 2006, portanto anterior a Portaria-Segecex 33/2012, entende-se que não seja apropriado retroagir a aplicação da metodologia do MLPU para este caso concreto, por produzir resultado menos benéfico aos responsáveis. 
Em que pese o fato de as análises realizadas tanto pelo MDO quanto pelo MLPU terem demonstrado, de maneira inequívoca, a ocorrência de redução no desconto inicial obtido pela Administração no Contrato 063/2006, não se mostrou razoável concluir que essa diferença seja tratada como sendo dano ao Erário. Para tanto, considerou-se que o Contrato 063/2006 foi celebrado em abril de 2006, sob a égide da LDO 2006 (Lei 11.178 de setembro de 2005) , momento anterior à vigência da primeira LDO que estabeleceu os preceitos legais que que proíbem a redução do desconto global  (Lei 11.768/2008, § 6º, art. 109) . 
Também levou-se em conta que a formalização da 1ª RPFO (dez/2007) foi anterior à LDO 2009. Registre-se que a 1ª RPFO motivou a maior parte das alterações estabelecidas no Contrato 063/2006 que provocaram o desequilíbrio econômico-financeiro. 
Outrossim, considerou-se o entendimento apresentado no voto condutor do Acórdão 1918/2013-TCU-Plenário, Ministra Relatora Ana Arraes, conforme o qual a análise do ‘jogo de planilha’ deve estar acompanhada da verificação das justificativas que levaram a essas alterações, sobretudo quando a redução dos descontos é pequena. Tomando por base esse entendimento, reexaminaram-se as razões que motivaram a formalização da 1ª RPFO, de maneira a verificar se existiam evidências contundentes de que houve a deliberada supressão dos serviços que tinham descontos elevados ou o acréscimo de itens com reduzida margem de desconto.
Nesse passo, foram avaliadas as justificativas para a alteração dos quantitativos dos serviços: Reparos localizados; CBUQ (e= 4 cm) ; Pintura de faixa; Reciclagem de base; Reestabilização de base com adição de 0,05 m de material (e= 15 cm) .  
Essas análises culminaram no entendimento de que não existem elementos nos autos que permitam concluir, de maneira indiscutível, que ocorreu uma ação deliberada para suprimir quantitativos de serviços que tinham descontos elevados e acrescer quantitativos de itens com reduzida margem de desconto. Ao contrário, verificaram-se indícios de que os gestores do Contrato 063/2006 promoveram as alterações em função das reais necessidades da obra. 
Do exposto, em função de o Contrato 063/2006 e o 1º RPFO terem sido celebrados anteriormente à LDO 2009; em função de existirem indícios de que as alterações de quantitativos foram promovidas em razão das reais necessidades da obra; e considerando que o percentual de desequilíbrio não ser elevado (4,46%) ; conclui-se não haver os pressupostos para imputação de débito aos responsáveis. 
Por fim, em razão da insubsistência do débito, as citações realizadas neste processo perdem o objeto, bem como deixam de existir os pressupostos para a manutenção da cautelar de R$ 470.542,08.
PROPOSTA DE ENCAMINHAMENTO
Ante o exposto, submetam-se os autos à consideração superior, propondo:
a) acatar as alegações de defesa apresentadas pelos Srs. José Eufrânio Alves, Luis Munhoz Prosel Junior e Guilherme Vasconcellos de Souza e pela empresa Tescon Engenharia Ltda tendo em vista não existirem nos autos elementos que permitam concluir que tenha ocorrido dano ao Erário em razão do desequilíbrio econômico-financeiro verificado no Contrato 063/2006;
b) revogar a medida cautelar concedida por meio do Acórdão 1951/2008-TCU-Plenário, que teve sua redação alterada pelo Acórdão 3074/2008-TCU-Plenário, em que se determinava a retenção no valor de R$ 470.542,08, com fundamento no § 5º do art. 276 do Regimento Interno/TCU;
d) dar ciência aos responsáveis e interessados da deliberação que vier a ser proferida, informando-os que o inteiro teor dessa deliberação pode ser consultado no endereço www.tcu.gov.br/acordaos, incluindo o relatório e o voto;
e) arquivar os presentes autos, com fundamento no art. 212 do Regimento Interno/TCU.”
6.	O Procurador Marinus Eduardo De Vries Marsico, novamente, manifestou concordância com o exame proferido (peça  37) :
	“De fato, conforme demonstra a unidade técnica, não há indícios de que houve uma atuação deliberada para o aumento dos quantitativos de serviços com preços elevados e diminuição dos quantitativos de serviços com preços baixos, o chamado jogo de planilha. 
	Nesse sentido, considerando ainda que o contrato em questão fora celebrado em momento anterior à vigência da LDO 2009, que vedou a redução do desconto global concedido pela contratada, parece-nos adequada a proposta de acatar as alegações de defesa apresentadas pelos responsáveis. 
	Em acréscimo ao encaminhamento proposto, sugerimos que as presentes contas sejam julgadas regulares com ressalva”.
É o relatório.

Michel Saliba de Oliveira (OAB/DF 24.694) e outros.

Procurador Marinus Eduardo De Vries Marsico.

TOMADA DE CONTAS ESPECIAL INSTAURADA EM CUMPRIMENTO AO ACÓRDÃO 831/2010 - PLENÁRIO. CONVERSÃO DE LEVANTAMENTO DE AUDITORIA. OBRAS DE REVITALIZAÇÃO DA BR-174/RR. POSSÍVEL SUPERFATURAMENTO DECORRENTE DE DESEQUILÍBRIO ECONÔMICO FINANCEIRO. CITAÇÃO. ALTERAÇÃO DOS PREÇOS PARADIGMA. INEXISTÊNCIA DE SOBREPREÇO GLOBAL NO CONTRATO. AFASTAMENTO DO DÉBITO. ACOLHIMENTO PARCIAL DAS ALEGAÇÕES DE DEFESA. REVOGAÇÃO DE MEDIDA CAUTELAR. ARQUIVAMENTO ANTE A AUSÊNCIA DE PRESSUPOSTOS DE CONSTITUIÇÃO E DE DESENVOLVIMENTO VÁLIDO E REGULAR DO PROCESSO.

TOMADA DE CONTAS ESPECIAL (TCE)

Em exame, tomada de contas especial instaurada por meio de conversão de processo de levantamento de auditoria (TC Processo 007.004/2008-7 - Fiscobras 2008) , que teve como objetivo a fiscalização do Contrato 063/06, firmado com a empresa Tescon Engenharia Ltda. para a revitalização do Lote IV da BR-174/RR, com recursos provenientes do Convênio TT-108/2005-00, celebrado entre o Departamento Nacional de Infraestrutura de Transportes (Dnit) e a Secretaria de Infraestrutura do Governo do Estado de Roraima (Seinf/RR) .
Ressalto que, de início, a Secex/RR identificou indícios de superfaturamento no referido contrato, no valor de R$ 598.542,08 (janeiro/2006) , referente à inclusão do imposto de renda no BDI do contrato e à previsão em duplicidade da mobilização na planilha orçamentária e no BDI. Assim, por meio do Acórdão 1951/2008-TCU-Plenário, esta Corte determinou a retenção cautelar daquele montante e as respectivas audiências e oitivas.
As justificativas oferecidas foram acolhidas no que se refere à suposta duplicidade e, então, o valor da retenção foi reduzido para R$ 470.042,08 (janeiro/2006) , consoante Acórdão 3074/2008-TCU-Plenário. Adicionalmente, determinou-se à Secob que procedesse à análise detalhada das planilhas de BDI, de preços unitários e de descrição de serviços, para verificação da existência de eventual sobrepreço, e que avaliasse a necessidade e a conveniência de manter ou não a medida cautelar.
O exame concluiu pela inexistência do sobrepreço inicialmente apontado no Contrato 063/06, mas identificou indícios de que o 2º Termo Aditivo, referente à 1ª revisão de projeto em fase de obras, teria dado origem a um desequilíbrio econômico-financeiro no contrato, em desfavor da Administração. De acordo com a instrução (peça 5, p. 27-28 do TC Processo 007.004/2008-7) , “de uma situação inicial em que os preços contratados eram inferiores em 1,5% (R$ 585.524,29) aos preços referenciais (Sicro 2) , passou-se a um sobrepreço de 9,3% (R$ 3.272.178,93) em relação a este mesmo referencial (para uma amostra de 98,2% do contrato) ”.
Considerando o adiantado estágio da obra e o prejuízo ao andamento do empreendimento que a adoção de nova medida cautelar poderia causar, o Tribunal acolheu, por meio do Acórdão 831/2010-TCU-Plenário, a proposta do Diretor da Secob, no sentido da manutenção da cautelar já adotada, no valor de R$ 470.042,08, e da conversão do processo em tomada de contas especial, com o objetivo de apurar as responsabilidades e ressarcir o Erário em relação aos valores superfaturados.
De posse da documentação atualizada encaminhada pelo Dnit relativa às medições, notas fiscais e ordens bancárias, a Secob refez os cálculos e estimou o débito no montante de R$ 2.547.024,78, levando em conta os quantitativos efetivamente medidos a partir da décima medição, ocasião em que passou a valer o 2º Termo Aditivo.  Promoveu-se, então, as citações dos seguintes responsáveis (peça 2, p. 22-24) :
“a-1) Sr. José Eufrânio Alves, CPF 000.633.474-15, Diretor do Departamento de Infraestrutura de Transporte do DEIT/SEINF/RR e Gestor do Contrato 063/06.
Ato impugnado: assinar o 1° Relatório de Revisão de Projeto em Fase de Obras, com alterações quantitativa e qualitativa, sem promover a devida recomposição do equilíbrio econômico-financeiro inicialmente pactuado no Contrato 063/06, fato esse que resultou no superfaturamento apurado, conforme caracterizado nos itens 18-24 deste relatório e nos itens 39-64, às fls. 221-223 e nas planilhas às fls. 171-172 e 182-183 do TC Processo 007.004/2008-7.
Dispositivos violados: art. 37, inciso XXI da Constituição Federal, art. 12, inciso III e a jurisprudência do Tribunal de Contas da União: Decisão 111/2002 — Plenário (voto) , Acórdãos 1844/2003; 1755/2004; 1245/2004; 468/2006 (voto) ; 2089/2004; 1090/2007; 798/2008; 1757/2008; 2555/2009 (voto) ; 1599/2010; 1545/2010; 1426/2010, 424/2003; 592/2004; 172/2004 e 468/2006-voto, todos do Plenário.
a-2) Sr. Guilherme Vasconcellos de Souza, Engenheiro, CPF 600.091.106-82, membro da assessoria técnica ao DNIT (Siscon — Contrato 011/2002-00) , responsável pelo parecer técnico favorável ao 1° Relatório de Revisão de Projeto em Fase de Obras.
Ato impugnado: emitir parecer favorável para a aprovação do 1° Relatório de Revisão de Projeto em Fase de Obras, com alterações quantitativas e qualitativas, sem apontar a necessidade de recomposição do equilíbrio econômico-financeiro inicialmente pactuado no Contrato 063/06, fato esse que resultou no superfaturamento apurado, conforme caracterizado nos itens 18-24 deste relatório e nos itens 39-64, às fis. 221-223 e nas planilhas às fis. 171-172 e 182-183 do TC Processo 007.004/2008-7. 
Dispositivos violados: art. 37, inciso XXI da Constituição Federal, art. 12, inciso III e a jurisprudência do Tribunal de Contas da União: Decisão 111/2002 - Plenário (voto) , Acórdãos 1844/2003; 1755/2004; 1245/2004; 468/2006 (voto) ; 2089/2004; 1090/2007; 798/2008; 1757/2008; 2555/2009 (voto) ; 1599/2010; 1545/2010; 1426/2010, 424/2003; 592/2004; 172/2004 e 468/2006- voto, todos do Plenário.
a-3) Sr. Luís Munhoz Prossel Júnior, Coordenador Geral de Construção Rodoviária do DNIT, CPF 459.516.676-15.
Ato impugnado: aprovar o 1° Relatório de Revisão de Projeto em Fase de Obras, com alterações quantitativa e qualitativa, sem promover a devida recomposição do equilíbrio econômico-financeiro inicialmente pactuado no Contrato 063/06, fato esse que resultou no superfaturamento apurado, conforme caracterizado nos itens 18-24 deste relatório e nos itens 39-64, às fls. 221-223 e nas planilhas às fls. 171-172 e 182-183 do TC Processo 007.004/2008-7.
Dispositivos violados: art. 37, inciso XXI da Constituição Federal, art. 12, inciso III e a jurisprudência do Tribunal de Contas da União: Decisão 111/2002 - Plenário (voto) , Acórdãos 1844/2003; 1755/2004; 1245/2004; 468/2006 (voto) ; 2089/2004; 1090/2007; 798/2008; 1757/2008; 2555/2009 (voto) ; 1599/2010; 1545/2010; 1426/2010, 424/2003; 592/2004; 172/2004 e 468/2006- voto, todos do Plenário.
a-4) Tescon Engenharia Ltda., empresa executora do Contrato 63/06, CNPJ 39.785.563/0001-78.
Ato impugnado: celebrar o 2° termo aditivo ao Contrato 63/06, com alterações quantitativas e qualitativas decorrentes do 1° Relatório de Revisão de Projeto em Fase de Obras, que geraram desequilíbrio na equação econômico-financeira inicialmente estabelecida no Contrato 63/06, em desfavor da Administração, resultando em dano ao erário, conforme descrito nos itens 18/24 deste relatório e nos itens 39-64, às fls. 221-223 e nas planilhas às fls. 171-172 e 182-183 do TC Processo 007.004/2008-7.
Dispositivos violados: art. 37, inciso XXI da Constituição Federal, art. 12, inciso III e a jurisprudência do Tribunal de Contas da União: Decisão 111/2002 — Plenário (voto) , Acórdãos 1844/2003; 1755/2004; 1245/2004; 468/2006 (voto) ; 2089/2004; 1090/2007; 798/2008; 1757/2008; 2555/2009 (voto) ; 1599/2010; 1545/2010; 1426/2010, todos do Plenário.”
Em análise no presente momento processual, portanto, as alegações de defesa apresentadas pelos responsáveis.
Conforme visto no relatório precedente, apura-se desequilíbrio econômico financeiro do contrato, ao serem acrescidos, por meio de aditivo, os quantitativos de serviços que apresentavam sobrepreço unitário frente ao mercado, e reduzidos os quantitativos de itens cujos preços estavam abaixo dos valores de referência adotados pela Administração. Nada obstante, como se verá adiante, os novos cálculos efetuados pela SecobRodovia revelam que o valor global do ajuste permaneceu menor que o do Sicro.
De acordo com a instrução que fundamentou as citações (peça 2, p. 13) , os principais serviços identificados como responsáveis pelo desequilíbrio no Contrato 063/06 foram: reparos localizados; CBUQ (e=4 cm) ; pintura de faixa; reciclagem de base e reestabilização de base com adição de 0,05m de material (e=15 cm) . 
Parte das alegações de defesa oferecidas pelos responsáveis pretendeu demonstrar a real necessidade de promover as alterações quantitativas em itens da planilha orçamentária do Contrato 063/06.
A SecobRodovia acolheu parcialmente os argumentos dos responsáveis de modo a alterar algumas das premissas de cálculo dos preços unitários, o que demandou o recálculo do superfaturamento apontado. Assim, substitui-se algumas especificações do Sicro para determinados itens de serviços, modificando, em consequência, o preço de referência inicialmente adotado.
Com a mudança, apesar do desequilíbrio econômico-financeiro observado, tendo em vista a redução do desconto em 6,25% (R$ 2.261.161,82) , a conclusão foi pela inexistência de sobrepreço global no contrato e de prejuízo ao erário.
Considerando, ainda, que a formalização do 2º Termo Aditivo ao Contrato 063/2006 é anterior à vigência da Lei 11.768/2008 – LDO 2009, que, pela primeira vez, introduziu dispositivo estabelecendo que o desconto não pode ser reduzido, em favor do contratado, a proposta inicial, com o aval do Ministério Público, foi de tornar insubsistente o débito apontado, julgar regulares com ressalva as contas do Sr. José Eufrânio Alves, excluir da relação processual os Srs. Luis Munhoz Prosel Junior e Guilherme Vasconcellos de Souza, bem como revogar a retenção cautelar no valor de R$ 470.542,08 e arquivar os autos.
Antes de me pronunciar quanto ao mérito, todavia, solicitei o reexame da matéria pela SeinfraRod, diante de dúvidas surgidas quanto aos valores adotados no cálculo e ao método utilizado para apuração do superfaturamento decorrente de desequilíbrio econômico-financeiro.
A SeinfraRodoviaAviação, atual unidade técnica responsável pelo processo, além de esclarecer as divergências por mim identificadas na planilha de cálculo, averiguou outros indícios de fragilidades na instrução anterior (peça 27) , analisando item por item do orçamento.
As retificações dos cálculos conduziram a uma redução do desconto em 4,32% (R$ 1.573.457,81) em desfavor da Administração (peça 33, p. 1) , com base no método do desconto original (MDO) .
O novo exame considerou também o método da limitação dos preços unitários ajustado (MLPU) , previsto no Roteiro de Auditoria de Obras Públicas aprovado em dezembro/2012, segundo o qual os preços unitários do contrato devem ser limitados aos preços de referência para o cálculo do desconto inicial.
Com a aplicação do MLPU, a diferença verificada entre o desconto inicial e o desconto final (Superfaturamento por “jogo de planilha” - SFJP) passaria a ser de 4,89% (R$ 1.781.432,52) . Esse método demanda, ainda, avaliar a ocorrência de superfaturamento por preços excessivos (SFPE) , dado pela diferença entre o preço contratual com aditivos sem aplicação das limitações de preço unitário e o preço contratual com aditivos com aplicação das limitações de preço unitário. No presente caso, apurou-se um superfaturamento por preço excessivo (SFPE) no valor de R$ 132.880,00, que somando ao superfaturamento por jogo de planilha (SFJP) , no montante de R$ 1.781.432,52, alcança o valor total de R$ 1.914.312,52 (peça 33, p. 4) .
A unidade especializada entende que não seja apropriado retroagir a aplicação da metodologia do MLPU, aprovada em 2012, para este caso concreto, por produzir resultado menos benéfico aos responsáveis. Registrou, ainda, que os resultados obtidos pelo MLPU não indicam diferença significativa em relação ao MDO (inferior a 1%) .
A conclusão é de que, apesar do desequilíbrio econômico-financeiro decorrente das alterações, não é possível concluir que tenha havido de forma contundente e deliberada a supressão dos serviços que tinham descontos elevados ou o acréscimo de itens com reduzida margem de desconto e, portanto, não se verifica uma sistemática que tenha levado a um evidente favorecimento da contratada.
Diante do entendimento de que o débito pode ser elidido, a proposta final é de (peça 34) :
“a) acatar as alegações de defesa apresentadas pelos Srs. José Eufrânio Alves, Luis Munhoz Prosel Junior e Guilherme Vasconcellos de Souza e pela empresa Tescon Engenharia Ltda tendo em vista não existirem nos autos elementos que permitam concluir que tenha ocorrido dano ao Erário em razão do desequilíbrio econômico-financeiro verificado no Contrato 063/2006;
b) revogar a medida cautelar concedida por meio do Acórdão 1951/2008-TCU-Plenário, que teve sua redação alterada pelo Acórdão 3074/2008-TCU-Plenário, em que se determinava a retenção no valor de R$ 470.542,08, com fundamento no § 5º do art. 276 do Regimento Interno/TCU;
d) dar ciência aos responsáveis e interessados da deliberação que vier a ser proferida, informado-os que o inteiro teor dessa deliberação pode ser consultado no endereço www.tcu.gov.br/acordaos, incluindo o relatório e o voto;
e) arquivar os presentes autos, com fundamento no art. 212 do Regimento Interno/TCU.”
 O Procurador Marinus Eduardo De Vries Marsico manifesta-se de acordo com o exame, sugerindo, em acréscimo, que as presentes contas sejam julgadas regulares com ressalva (peça 37) .
Anuo à proposta apresentada pela SeinfraRodoviaAviação e adoto as análises realizadas pelas unidades técnicas que atuaram no processo como razões de decidir. 
Essencial ressaltar que o débito apontado nas citações sofreu relevante modificação após análise das alegações de defesa apresentadas. 
No primeiro momento, o entendimento foi de que as alterações promovidas geraram sobrepreço global e desequilíbrio econômico-financeiro no contrato, no montante de R$ 2.547.024,78 (peça 2, p. 17) :
“45. 	A comparação entre o valor total medido (R$ 35.768.502,62) e o valor total referencial. (R$ 34.051.780,19) demonstrou que a situação original do Contrato 063/06, que inicialmente apresentava um desconto de 1,5% em relação ao valor referencial, foi substituído por um sobrepreço de 5,04%. 
46. 	Em outras palavras, o contrato não somente perdeu a vantagem do desconto inicial, como também apresentou sobrepreço no final. Assim, o desequilíbrio econômico-financeiro corresponde à soma desses percentuais, que totaliza em 6,54% (vide tabela 1, fl.21, vol. principal) .”
Posteriormente, ao analisar os principais serviços identificados como responsáveis pelo desequilíbrio e as contestações apresentadas nas defesas em relação aos sobrepreços unitários apontados, a SecobRodovia recalculou os preços de referência iniciais e finais do contrato, concluindo que o desequilíbrio econômico-financeiro foi de R$ 2.261.161,82, caracterizado por meio da redução do desconto em 6,25%. As alterações dos preços paradigma decorrentes das análises realizadas, portanto, conduziram à conclusão pela inexistência de sobrepreço global no contrato.
Esse posicionamento foi mantido em novo exame, desta vez, realizado pela SeinfraRodoviaAviação. Os recentes cálculos indicam ainda uma diminuição no montante do desequilíbrio econômico-financeiro para R$ 1.573.457,81, que corresponde a redução do desconto em 4,32%, em razão de ajustes realizados nas composições de custo unitário de alguns serviços e de alterações na tipologia de transportes de insumos (local ou comercial) .
Nada obstante a análise demonstrar a redução do desconto, acolho os posicionamentos unânimes das unidades especializadas e do Ministério Público de que não se mostra razoável, neste caso concreto, tratar essa diferença como dano ao erário, especialmente considerando que os novos cálculos não evidenciaram a ocorrência de sobrepreço global, ou seja, o valor do contrato permaneceu inferior ao preço de referência.
Ademais, como exposto, tanto o Contrato 063/2006, quanto o aditivo que promoveu as alterações foram celebrados anteriormente à vigência da primeira Leis de Diretrizes Orçamentárias – LDO, que estabeleceu os preceitos legais que proíbem a redução do desconto global (Lei 11.768/2008, § 6º, art. 109) .  Não havia, nas LDOs precedentes, disposição nesse sentido.
A SeinfraRodoviaAviação promoveu, ainda, a avaliação das condições técnicas pelas quais o aditivo foi celebrado, considerando que a redução de desconto foi relativamente baixa, com amparo no Acórdão 1918/2013-TCU-Plenário (Relatora Ministra Relatora Ana Arraes) :
“47.	Além da margem de incerteza inerente a qualquer sistemática de avaliação de preços, é importante ressaltar que a verificação material da ocorrência danosa do 'jogo de planilhas' encontra sustentação mais robusta quando a aplicação de critérios matemáticos é associada ao exame das circunstâncias que levaram às alterações contratuais.
48.	No caso em exame foram apontadas expressivas deficiências no projeto básico e o próprio teor dos aditivos tem, em muitos pontos, caráter de correção das falhas iniciais. Consequência imediata das medidas para acerto do projeto são as supressões e os acréscimos nos serviços a serem executados, o que, além de deixar evidente a culpabilidade pela utilização de um projeto deficiente, implica em alteração do desconto global pactuado. Entretanto, se as alterações, ainda que substanciais, levaram a uma redução do desconto em apenas 2,36%, não é possível concluir que tenha havido 'jogo de planilhas' sem que tenha sido evidenciada, de forma contundente, a deliberada supressão dos serviços que tinham descontos elevados ou o acréscimo de itens com reduzida margem de desconto. Não verifico uma sistemática que tenha, de fato, levado a um evidente favorecimento da contratada e nesse contexto, considero elidida a irregularidade.” (destaque inserido) 
A avaliação detalhada das justificativas inerentes às alterações de quantitativos executados no âmbito do Contrato 063/2006 em relação aos principais serviços que ocasionaram o desequilíbrio levou à conclusão de que os ajustes se deveram às reais necessidades da obra.
Ainda que isso não seja, por si só, suficiente para elidir eventual débito, pondero que também se aplica ao presente caso concreto o entendimento constante do voto que acompanha o Acórdão 8366/2010-TCU-Primeira Câmara (Relator Weder de Oliveira) :
“6.	A partir desses excertos, verifica-se que o jogo de planilha se concretiza por meio de aditivos contratuais em que se verifique a ocorrência de ato culposo ou doloso do agente público prejudicial ao erário.
7.	Há situações em que as modificações contratuais são tecnicamente justificáveis e necessárias, realizadas para promover o interesse público e não para proporcionar ganhos ilegítimos para a contratada.
8.	No caso em tela, as modificações contratuais eram, conforme registrou a unidade técnica, justificáveis tecnicamente e estavam devidamente fundamentadas:
 (...) 
12.	Não são relatados ou evidenciados nos autos intuitos, atos ou procedimentos visando, mediante ardil ou qualquer subterfúgio urdido pelas partes, alterar, em favor da contratada, as condições econômico-financeiras originalmente estabelecidas. 
13.	E, muito embora esteja evidenciado que as modificações procedidas podem ter favorecido a contratada, não está caracterizada a prática condenável denominada ‘jogo de planilhas’.
 (...) 
18.	Entendo que alterações contratuais nesse contexto e nessa materialidade não podem obrigar à revisão das cláusulas econômico-financeiras do contrato para suprimir potencial ganho proporcionado à contratada na execução por decisões unilaterais da Administração.”
Em que pese inexistir percentual de superfaturamento aceitável, é possível relevar a redução do desconto e, excepcionalmente, afastar o débito, nos termos propostos de modo uniforme pelas unidades especializadas que atuaram no processo, com a concordância do Ministério Público, em razão das peculiaridades do caso concreto (ausência de sobrepreço global; contrato e aditivo anteriores à LDO 2009; indícios de que as alterações de quantitativos foram promovidas em razão das reais necessidades da obra; e baixo percentual de desequilíbrio) .
Afastado o dano, cabe revogar a medida cautelar concedida por meio do Acórdão 1951/2008-TCU-Plenário, que teve sua redação alterada pelo Acórdão 3074/2008-TCU-Plenário, em que se determinou a retenção no valor de R$ 470.542,08.
Quanto ao encaminhamento, com as devidas vênias ao Procurador, que sugeriu julgar as presentes contas regulares com ressalva, considero mais adequado promover o arquivamento dos presentes autos, sem julgamento do mérito, com fundamento no art. 212 do Regimento Interno/TCU, em consonância com a  proposta da unidade técnica e com o enunciado de jurisprudência que acompanha o Acórdão 9650/2017-TCU-Primeira Câmara: “Caso a instrução processual revele que o motivo da instauração da TCE não é apto a sustentar ocorrência de dano ao erário, o processo não deve ser julgado, e sim arquivado por ausência de pressuposto de constituição e de desenvolvimento válido e regular”.
	Por todo o exposto, manifesto-me por que o Tribunal aprove o Acórdão que ora submeto à apreciação deste Colegiado.
TCU, Sala das Sessões Ministro Luciano Brandão Alves de Souza, em 11 de março de 2020.
AUGUSTO SHERMAN CAVALCANTI 
Relator